ACORDAO-COMPLETO-2483840

ACÓRDÃO 1736/2021 ATA 27/2021 - PLENÁRIO

VISTOS, relatados e discutidos estes autos de Representação formulada pela Secretaria de Controle Externo do Trabalho e Entidades Paraestatais (SecexTrabalho) em virtude da constatação de acumulação ilegal de cargos no Conselho Regional de Enfermagem do Rio Grande do Sul (Coren/RS) entre os anos de 2012 e 2014,
ACORDAM os Ministros do Tribunal de Contas da União, reunidos em sessão do Plenário, ante as razões expostas pelo Relator, em:
9.1. conhecer da representação, com fundamento no art. 237, inciso VI, do Regimento Interno/TCU, para, no mérito, considerá-la procedente;
9.2. rejeitar parcialmente as razões de justificativa apresentadas pelos responsáveis Carmen Rosane Masson, Claudir Lopes da Silva, Cristiane Correa da Costa de Almeida, Eduardo Merino, Letícia Pereira Voltz Alfaro, Ricardo Roberson Rivero, sem aplicar-lhes multa, diante das circunstâncias indicadas nos autos, ponderadas quanto ao disposto no art. 22, § 2º, do Decreto-Lei 4.657/1942, e que evidenciam a cessação da irregularidade com o desligamento das funcionárias antes mesmo da prolação do Acórdão 326/2015-TCU-Plenário;
9.3. dar ciência deste Acórdão aos responsáveis e ao Coren/RS, e
9.4. arquivar este processo, com fundamento no art. 169, inciso V, do Regimento Interno/TCU.

Representação referente a supostas irregularidades relacionadas à publicidade dos atos administrativos da entidade; à constatação de promoção pessoal de dirigentes em campanhas institucionais; ao pagamento de jetons a conselheiros suplentes, mesmo estando presentes os titulares; à ausência de controle da movimentação do veículo utilizado pela presidência do conselho; e ao acúmulo ilegal de cargos.

Conselho Regional de Enfermagem do Rio Grande do Sul.

3. Representante/ Responsáveis:
3.1. Representante: Secretaria de Controle Externo do Trabalho e Entidades Paraestatais (SecexTrabalho).
3.2. Responsáveis: Carmen Rosane Masson (CPF XXX.605.130-XX); Claudir Lopes da Silva (CPF XXX.506.410-XX); Cristiane Correa da Costa de Almeida (CPF XXX.719.900-XX); Eduardo Merino (CPF XXX.187.600-XX); Letícia Pereira Voltz Alfaro (CPF XXX.702.510-XX); Ricardo Roberson Rivero (CPF XXX.342.690-XX).

13.1. Ministros presentes: Ana Arraes (Presidente), Walton Alencar Rodrigues, Benjamin Zymler, Aroldo Cedraz, Raimundo Carreiro, Bruno Dantas e Jorge Oliveira.
13.2. Ministros-Substitutos convocados: Augusto Sherman Cavalcanti (Relator) e Marcos Bemquerer Costa.
13.3. Ministros-Substitutos presentes: André Luís de Carvalho e Weder de Oliveira.

AUGUSTO SHERMAN

Trata-se de Representação formulada pela Secretaria de Controle Externo do Trabalho  e Entidades Paraestatais (SecexTrabalho) em virtude da constatação de acumulação ilegal de cargos no Conselho Regional de Enfermagem do Rio Grande do Sul (Coren/RS) .
2.	Instrução inicial deste feito reuniu os elementos necessários à apuração da irregularidade e identificação dos responsáveis, nos seguintes termos (peça 5) :
"INTRODUÇÃO 
1.	Cuidam os autos de representação desta unidade técnica, autuada para tratamento de irregularidade relativa à acumulação ilegal de cargos no Conselho Regional de Enfermagem do Rio Grande do Sul (Coren/RS) , no período de 2012 a 2014, em cumprimento a despacho proferido pelo Ministro Augusto Sherman Cavalcanti, nos autos do TC Processo 007.622/2013-9, que tratou de denúncia sobre diversas irregularidades no mencionado Conselho Profissional (peça 1) .
HISTÓRICO
2.	Em 2013, autuou-se o TC Processo 007.622/2013-9 para tratar de denúncia acerca de (então) possíveis irregularidades no âmbito do Coren/RS, relativas à: publicidade dos atos administrativos; promoção pessoal de dirigentes; nepotismo; participação em congresso nacional; pagamento de jetons a conselheiros suplentes, mesmo estando presentes os titulares; pagamento de diárias; ausência de controle da movimentação do veículo utilizado pela presidência do conselho; acúmulo ilegal de cargos; e petições de profissionais inscritos (peças 1, p. 1, e peça 4, p. 1) .
3.	Por meio do Acórdão 326/2015-TCU-Plenário, de relatoria do Ministro Augusto Sherman Cavalcanti, a referida denúncia foi conhecida, considerada parcialmente procedente, e se determinou àquela entidade jurisdicionada a adoção de medidas corretivas, bem como se deu ciência a ela de diversas impropriedades, dentre as quais acumulação ilegal de cargos em comissão, tendo em vista que se identificou que duas de suas funcionárias também ocupavam esse mesmo tipo de cargo  no Conselho Regional de Educação Física da 2ª Região (CREF2/RS) .
9.2.5. a acumulação de dois cargos em comissão, a exemplo do ocorrido com as funcionárias (...) e (...) , contratadas como advogadas junto ao Coren/RS e Confef/RS, além da incompatibilidade de horários, em decorrência da condição de dedicação exclusiva em cada uma das funções, não encontra amparo no art. 37, incisos XVI e XVII da Constituição Federal; 
9.3. dar ciência ao Conselho Regional de Educação Física-Confef/RS, de que a cumulação de dois cargos em comissão, a exemplo do ocorrido com as funcionárias (...) e (...) , contratadas como advogados junto ao Coren/RS e Confef/RS, além da incompatibilidade de horários, em decorrência da condição de dedicação exclusiva em cada uma das funções, não encontra amparo no art. 37, incisos XVI e XVII da Constituição Federal;
4.	Posteriormente, ainda no âmbito do TC Processo 007.622/2013-9, mas, agora, no curso do monitoramento das determinações exaradas no mencionado Acórdão 326/2015-TCU-Plenário, esta unidade técnica, analisando elementos novos, encaminhados pelo Coren/RS, a respeito da indigitada acumulação ilegal de cargos, considerou oportuna a constituição de processo apartado, do tipo representação, para exame da questão (peça 4, p. 3) , proposta acatada pelo Ministro Relator, conforme despacho, nos seguintes termos (peça 1, p.2) :
9.2. a autuação de processo apartado de representação dessa unidade técnica para tratamento da irregularidade relativa à acumulação ilegal de cargos no Coren-RS, no período 2012- 2014, verificada na derradeira instrução deste feito, juntando-se ao correspondente processo cópia da instrução responsável pela identificação da irregularidade (peça 72) e cópia da peça 71 destes autos, ficando desde logo autorizadas as diligências necessárias à apuração das irregularidades e a realização das audiências com vistas à realização de contraditório dos responsáveis;
5.	Em razão disso, foi autuada a presente representação, cujo objeto é, conforme determinado, o exame da retromencionada acumulação ilegal de cargos no Coren/RS e no Confef/RS.
EXAME TÉCNICO
6.	O Coren/RS, em decorrência da ciência contida no item 9.2.5 do Acórdão 326/2015-TCU-Plenário, instaurou, por meio da Portaria 137/2015, Comissão de Sindicância, com objeto de apurar a responsabilidade do período de acúmulo de cargos públicos e de valores pagos às ex-funcionárias comissionadas Letícia Pereira Voltz Alfaro e Cristiane Corrêa da Costa de Almeida (peça 3, p. 6-7) .
7.	Verifica-se que, após a necessária instrução processual, a referida comissão concluiu que as mencionadas ex-funcionárias, de fato, acumularam, ilegalmente, cada uma, dois cargos comissionados, sendo um no Coren/RS e outro no CREF2/RS, além da responsabilidade do ex-Presidente da entidade, Sr. Ricardo Roberson Rivero, e do ex-Secretário, Sr. Claudir Lopes da Silva (peça 3, p. 89-94) .
8.	A bem da verdade, como anteriormente apurado, nos autos do TC Processo 007.622/2013-9, a Sra. Letícia Pereira Voltz Alfaro incorreu em acumulo ilegal de cargos comissionados, a partir de 23/4/2012, quando foi admitida no Coren/RS para o cargo comissionado de Chefe da Divisão de Processos Judiciais Contenciosos, tendo em vista que desde 5/3/2012, atuava como Assessora Jurídica do CREF2/RS, situação que persistiu até 7/8/2013, quando teve seu contrato junto a essa última autarquia rescindido, conforme resumido no quadro abaixo:
	LETÍCIA PEREIRA VOLTZ ALFARO

		COREN/RS
	CREF2/RS

	ADMISSÃO
	23/4/2012
	5/3/2012

	RESCISÃO
	26/1/2015
	7/8/2013¹

	Fonte: OF. CREF2/RS N' 240 /2016 (peça 3, p. 10-25 e 83-87) 
¹ - Conforme peça 3, p. 22, c/c TC Processo 007.622/2013-9, peça 12, p. 8.

9.	A Sra. Cristiane Corrêa da Costa de Almeida, por sua vez, passou a incorrer em acumulo ilegal de cargos comissionados a partir de 28/1/2013, quando foi admitida no Coren/RS para o cargo comissionado de Chefe da Divisão de Processos Administrativos e Contratos, visto que desde 3/5/2010 ocupava o cargo comissionado de Assessora Jurídica do CREF2, situação irregular que persistiu até 19/12/2014, quando teve seu contrato junto ao Coren/RS rescindido, conforme resumido no quadro abaixo:
	CRISTIANE CORRÊA DA COSTA DE ALMEIDA

		COREN/RS
	CREF2/RS

	ADMISSÃO
	28/1/2013
	3/5/2010

	RESCISÃO
	19/12/2014
	-¹

	Fonte: OF. CREF2/RS N' 240 /2016 (peça 3, p. 29-42 e p. 83-87) 
¹ - A Sra. Cristiana Corrêa da Costa de Almeida permanecia empregada no CREF2/RS até a resposta apresentada por essa autarquia ao Coren/RS.

10. Tais situações, além de não encontrarem respaldo no ordenamento jurídico pátrio, comprometeu a eficiência administrativa das duas entidades jurisdicionadas, em razão da ausência de dedicação exclusiva das funcionárias a cada uma de suas 'empregadoras', o que, por si só, caracteriza deslealdade funcional para com essas, afrontando ainda os princípios da legalidade, eficiência e moralidade, dispostos no art. 37, caput, da Constituição Federal, bem como nas regras constitucionais de acumulação de cargos públicos, previstas nos incisos XVI e XVII do mesmo dispositivo, razão pela qual se propõe a audiências das ex-funcionárias comissionadas.
11. Paralelamente, é de se observar que tanto uma quanto outra, por ocasião da admissão no Coren/RS apresentaram Declaração de Bens e Rendas na qual constava o vínculo 'trabalhista' junto ao CREF2/RS, situação que passou despercebida pelos gestores contratantes da entidade, isto é, o ex-Presidente, Sr. Ricardo Roberson Rivero, e o ex-Secretário, Sr. Claudir Lopes da Silva, ambos da gestão de 2012-2014 (peça 3, p. 11-14, 25, 31-33, 36 e 40) .
12. Tal situação denota negligência no trato da administração da referida entidade jurisdicionada, conforme delineado nos arts. 49, 51, I, 52, II, XIX, XXVIII e XXXI, e 53, III, do Regimento Interno do Coren/RS (disponível em: , acesso em, 29/7/2010) ,  o que contribuiu para a afronta aos princípios da legalidade, eficiência e moralidade, dispostos no art. 37, caput, da Constituição Federal, bem como nas regras constitucionais de acumulação de cargos públicos, previstas nos incisos XVI e XVII do mesmo dispositivo, razão pela qual se propõe a realização da audiência dos mencionados ex-membros do conselho. 
13. Ressalta-se, ainda, que, apesar da duração das duas acumulações irregulares, superiores a um ano, nos dois casos, e do dever das comissionadas de apresentar anualmente Declaração de Bens e Rendas, conforme disposto na Lei 8.730/1993, regulamentada pelo Decreto 5.483/2005, bem como na Instrução Normativa TCU 67/2011, não se verificou nenhuma ação por parte do CREF2/RS tendente a apurar a acumulação ilegal, o que também denota negligência de seus gestores à época dos fatos, conforme delineado nos arts. 49, 51 e 53, III, do Regimento Interno do CREF2/RS (disponível em: http://www.crefrs.org.br/legislacao/pdf/cref2rs_regiment_interno.pdf>, acesso em: 29/7/2020) , no caso, o Sr. Eduardo Merino, ex-Presidente, no período de 23/4/2012 a 31/3/2014, e a Sra. Carmen Rosane Masson, atual presidente, no período de 31/3/2014 a 19/12/2014, tendo contribuído para a infração normativa retromencionada, razão pela qual se propõe a realização de audiência dos citados agentes.
CONCLUSÃO
14. Trata-se de representação desta unidade técnica, instaurada em cumprimento a despacho do Ministro Augusto Sherman Cavalcanti, nos autos do TC Processo 007.622/2013-9, com o objetivo de tratar de irregularidade relativa à acumulação ilegal de cargos por parte de ex-funcionárias comissionadas do Coren/RS e do CREF2/RS, na qual se verifica a oportunidade de se ouvir em audiência os agentes envolvidos na irregularidade.
PROPOSTA DE ENCAMINHAMENTO
15. Ante o exposto, submetem-se os autos à consideração superior, propondo-se, com fundamento nos art. 43, II, da Lei 8.443/1992, c/c art. 250, IV, do Regimento Interno do Tribunal de Contas da União, realizar a audiência dos responsáveis abaixo relacionados, para que, no prazo de quinze dias, contados a partir da ciência da comunicação, apresentem razões de justificativa, em face das seguintes constatações:
15.1. Letícia Pereira Voltz (CPF XXX.702.510-XX) , ex-Procuradora Geral do Conselho Regional de Enfermagem do Rio Grande do Sul (Coren/RS) e ex-Assessora Jurídica do Conselho Regional de Educação Física da 2ª Região (CREF2/RS) , por acumular, deliberadamente, cargos comissionados em cada um desses conselhos profissionais, no período de 23/4/2012 a 7/8/2013, circunstância que afrontou os princípios da legalidade, eficiência e moralidade administrativa, dispostos no art. 37, caput, da Constituição Federal, bem como as regras constitucionais previstas para acumulação de cargos públicos, dispostas nos incisos XVI e XVII desse mesmo dispositivo, além de entendimento desta Corte, externado no Acórdão 2839/2009-TCU-Plenário, de relatoria do Ministro Benjamin Zymler; (itens 7 a 10 desta instrução) 
15.2. Cristiane Corrêa da Costa de Almeida (CPF XXX.719.900-XX) , ex-Chefe da Divisão de Processos Administrativos e Contratos do Coren/RS e ex-Assessora Jurídica do CREF2/RS, por acumular, deliberadamente, cargos comissionados em cada um desses conselhos profissionais, no período de 28/1/2013 a 19/12/2014, circunstância que afrontou os princípios da legalidade, eficiência e moralidade administrativa, dispostos no art. 37, caput, da Constituição Federal, bem como as regras constitucionais previstas para acumulação de cargos públicos, dispostas nos incisos XVI e XVII desse mesmo dispositivo, além de entendimento desta Corte, externado no Acórdão 2839/2009-TCU-Plenário, de relatoria do Ministro Benjamin Zymler; (itens 7 a 10 desta instrução) 
15.3. Ricardo Roberson Rivero (CPF XXX.342.690-XX) , ex-Presidente do Coren/RS, por negligenciar o dever de gerir a entidade, conforme delineado nos arts. 49, 51, I, 52, II, XIX, XXVIII e XXXII, do Regimento Interno do Coren/RS, o que possibilitou que as ex-funcionárias Letícia Pereira Voltz e Cristiane Corrêa da Costa de Almeida fossem contratadas, mesmo constando na Declaração de Bens e Rendas, por elas apresentadas, a existência de vínculo empregatício no CREF2/RS, e se mantivessem empregadas, acarretando acumulação de cargos comissionados em ambas as autarquias, no período de 23/4/2012 a 19/12/2014, situação contrária aos princípios da legalidade, eficiência e moralidade administrativa, dispostos no art. 37, caput, da Constituição Federal, bem como nas regras constitucionais previstas para acumulação de cargos públicos, dispostas nos incisos XVI e XVII desse mesmo dispositivo, além de entendimento desta Corte, externado no Acórdão 2839/2009-TCU-Plenário, de relatoria do Ministro Benjamin Zymler; (itens 7 a 12 desta instrução) 
15.4. Claudir Lopes da Silva (CPF XXX.506.410-XX) , ex-Secretário do Coren/RS, por negligenciar o dever de gerir a entidade, conforme delineado nos arts. 49, 51 e 53, III, do Regimento Interno do Coren/RS, o que possibilitou que as ex-funcionárias Letícia Pereira Voltz e Cristiane Corrêa da Costa de Almeida fossem contratadas, mesmo constando na Declaração de Bens e Rendas, por elas apresentadas, a existência de vínculo empregatício no CREF2/RS, e se mantivessem empregadas, acarretando acumulação de cargos comissionados em ambas as autarquias, no período de 23/4/2012 a 19/12/2014, situação contrária aos princípios da legalidade, eficiência e moralidade administrativa, dispostos no art. 37, caput, da Constituição Federal, bem como nas regras constitucionais previstas para acumulação de cargos públicos, dispostas nos incisos XVI e XVII desse mesmo dispositivo, além de entendimento desta Corte, externado no Acórdão 2839/2009-TCU-Plenário, de relatoria do Ministro Benjamin Zymler; (itens 7 a 12 desta instrução) 
15.5. Eduardo Merino (CPF XXX.187.600-XX) , ex-presidente do CREF2/RS, por negligenciar o dever de gerir a entidade, conforme delineado no art. 43, IV e VIII, do Regimento Interno do CREF2/RS, o que possibilitou que às ex-funcionárias comissionadas Letícia Pereira Voltz e Cristiane Corrêa da Costa de Almeida possuíssem vínculo empregatício no Coren/RS, no período de 23/4/2012 a 31/3/2014, situação que acarretou acumulação ilegal de cargos comissionados em ambas as autarquias, em afronta aos princípios da legalidade, eficiência e moralidade administrativa, dispostos no art. 37, caput, da Constituição Federal, bem como as regras constitucionais previstas para acumulação de cargos públicos, dispostas nos incisos XVI e XVII desse mesmo dispositivo, além de entendimento desta Corte, externado no Acórdão 2839/2009-TCU-Plenário, de relatoria do Ministro Benjamin Zymler; (itens 7 a 10 e 13 desta instrução) 
15.6. Carmen Rosane Masson (CPF XXX.605.130-XX) , presidente do CREF2/RS, por negligenciar o dever de gerir a entidade, conforme delineado no art. 43, IV e VIII, do Regimento Interno do CREF2/RS, o que possibilitou que as ex-funcionárias comissionadas Letícia Pereira Voltz e Cristiane Corrêa da Costa de Almeida possuíssem vínculo empregatício no Coren/RS, no período de 31/3/2014 a 19/12/2014, situação que acarretou acumulação ilegal de cargos comissionados em ambas as autarquias, em afronta aos princípios da legalidade, eficiência e moralidade administrativa, dispostos no art. 37, caput, da Constituição Federal, bem como as regras constitucionais previstas para acumulação de cargos públicos, dispostas nos incisos XVI e XVII desse mesmo dispositivo, além de entendimento desta Corte, externado no Acórdão 2839/2009-TCU-Plenário, de relatoria do Ministro Benjamin Zymler; (itens 7 a 10 e 13 desta instrução) 
16. Encaminhar cópia desta instrução às Sras. Letícia Pereira Voltz (CPF XXX.702.510-XX) , Cristiane Corrêa da Costa de Almeida (CPF XXX.719.900-XX) e Carmen Rosane Masson (CPF XXX.605.130-XX) e aos Srs. Ricardo Roberson Rivero (CPF XXX.342.690-XX) , Claudir Lopes da Silva (CPF XXX.506.410-XX) e Eduardo Merino (CPF XXX.187.600-XX) para subsidiar suas respectivas manifestações."
3.	Realizadas as audiências e produzidas as razões de justificativa, os autos foram remetidos para análise pela Secretaria de Controle Externo da Administração do Estado (SecexAdministração) , cujo exame de mérito foi realizado à peça 83, e contou com o de acordo das dirigentes da unidade, conforme peças 84/85. Transcrevo, a seguir, o teor da referida instrução:
"INTRODUÇÃO 
1.	Cuidam os autos de representação da então Secretaria de Controle Externo do Trabalho e Entidades Paraestatais (SecexTrabalho) , autuada para tratamento de irregularidade relativa à acumulação ilegal de cargos no Conselho Regional de Enfermagem do Rio Grande do Sul (Coren/RS) , no período de 2012 a 2014, em cumprimento a despacho proferido pelo Ministro Augusto Sherman Cavalcanti, nos autos do TC Processo 007.622/2013-9, que tratou de denúncia sobre diversas irregularidades no mencionado Conselho Profissional (peça 1) .
HISTÓRICO
2.	Em 2013, autuou-se o TC Processo 007.622/2013-9 para tratar de denúncia acerca de (então) possíveis irregularidades no âmbito do Coren/RS, relativas a: publicidade dos atos administrativos; promoção pessoal de dirigentes; nepotismo; participação em congresso nacional; pagamento de jetons a conselheiros suplentes, mesmo estando presentes os titulares; pagamento de diárias; ausência de controle da movimentação do veículo utilizado pela presidência do conselho; acúmulo ilegal de cargos; e petições de profissionais inscritos (peças 1, p. 1, e peça 4, p. 1) .
3.	Por meio do Acórdão 326/2015-TCU-Plenário, de relatoria do Ministro Augusto Sherman Cavalcanti, a referida denúncia foi conhecida, considerada parcialmente procedente, e se determinou àquela entidade jurisdicionada a adoção de medidas corretivas, bem como se deu ciência a ela de diversas impropriedades, dentre as quais acumulação ilegal de cargos em comissão, tendo em vista que se identificou que duas de suas funcionárias também ocupavam esse mesmo tipo de cargo no Conselho Regional de Educação Física da 2ª Região (Cref2/RS) :
9.2.5. a acumulação de dois cargos em comissão, a exemplo do ocorrido com as funcionárias (...) e (...) , contratadas como advogadas junto ao Coren/RS e Confef/RS, além da incompatibilidade de horários, em decorrência da condição de dedicação exclusiva em cada uma das funções, não encontra amparo no art. 37, incisos XVI e XVII da Constituição Federal; 
9.3. dar ciência ao Conselho Regional de Educação Física-Confef/RS, de que a cumulação de dois cargos em comissão, a exemplo do ocorrido com as funcionárias (...) e (...) , contratadas como advogados junto ao Coren/RS e Confef/RS, além da incompatibilidade de horários, em decorrência da condição de dedicação exclusiva em cada uma das funções, não encontra amparo no art. 37, incisos XVI e XVII da Constituição Federal;
4.	Posteriormente, ainda no âmbito do TC Processo 007.622/2013-9, mas agora no curso do monitoramento das determinações exaradas no mencionado Acórdão 326/2015-TCU-Plenário, esta unidade técnica, analisando elementos novos encaminhados pelo Coren/RS a respeito da indigitada acumulação ilegal de cargos, considerou oportuna a constituição de processo apartado, do tipo representação, para exame da questão (peça 4, p. 3) , proposta acatada pelo Ministro Relator, conforme despacho, nos seguintes termos (peça 1, p.2) :
9.2. a autuação de processo apartado de representação dessa unidade técnica para tratamento da irregularidade relativa à acumulação ilegal de cargos no Coren-RS, no período 2012-2014, verificada na derradeira instrução deste feito, juntando-se ao correspondente processo cópia da instrução responsável pela identificação da irregularidade (peça 72) e cópia da peça 71 destes autos, ficando desde logo autorizadas as diligências necessárias à apuração das irregularidades e a realização das audiências com vistas à realização de contraditório dos responsáveis;
5.	Em razão disso, foi autuada a presente representação, cujo objeto é, conforme determinado, o exame da retro mencionada acumulação ilegal de cargos no Coren/RS e no Cref2/RS; e, ato contínuo, promovida a necessária instrução que propugnou pela audiência das (ex) funcionárias envolvidas na acumulação ilegal, bem como de (então) presidente, ex-presidentes e ex-secretário dos referidos conselhos profissionais (peça 5, p. 3-9) .
EXAME TÉCNICO
6.	Promovidas as audiências das Sras. Letícia Pereira Voltz Alfaro (CPF XXX.702.510-XX) ; Cristiane Corrêa da Costa de Almeida (CPF XXX.719.900-XX) ; e Carmen Rosane Masson (CPF XXX.605.130-XX) ; bem como dos Srs. Ricardo Roberson Riveiro (CPF 735.342.69004) ; Claudir Lopes da Silva (CPF XXX.506.410-XX) ; e Eduardo Merino (CPF XXX.187.600-XX) , em decorrência do pronunciamento de 2/9/2020 (peça 6) , passa-se a analisar as razões de justificativa apresentadas, conforme transcrição a seguir.
Razões de justificativa de Letícia Pereira Voltz Alfaro (CPF XXX.702.510-XX) 
Síntese das razões de justificativa apresentadas (peças 35 e 42) 
7.	A Sra. Letícia Pereira Votz Alfaro inicia sua defesa admitindo ter laborado, no período de 2/5/2012 a 10/8/2013, tanto no Coren/RS, como no Cref2/RS, sem exclusividade, com compatibilidade de horários, e cumprindo todas as demandas que lhe foram atribuídas, em função dos cargos que ocupou (peça 35, p. 4 e p. 6) .
8.	Afirma que no Conselho Regional de Enfermagem laborou com vínculo celetista e, como cargo em comissão, em dois períodos, sendo o primeiro de 3/11/2008 a 14/2/2012, e, após, de 2/5/2012 a 8/3/2015 (peça 35, p. 4) .
9.	Já no Cref2/RS teria sido, inicialmente, prestadora de serviços, sem qualquer vínculo laboral, através de contrato de prestação de serviços, firmado, em 3/5/2010, rescindido pelas partes, em 4/3/2012, e, posteriormente, contratada pelo regime celetista, em 5/3/2012, após ter sido desligada do Coren/RS, em 14/2/2012 (peça 35, p. 4) .
10. Sustenta que, com a mudança de gestão no Coren/RS, e por sua experiência, foi convidada a retornar ao Departamento Jurídico da entidade, sendo recontratada, em 2/5/2012, porém, em razão da instabilidade política da entidade, bem como pela possibilidade de compatibilidade de carga horária, não se desvinculou, inicialmente, do Cref2/RS, o que veio a acontecer em 10/8/2013 (peça 35, p. 4-5) .
11. Segundo relata, em 9/3/2012, teria sido firmada alteração em seu contrato de trabalho junto ao Cref2/RS, para, justamente, regular a dispensa de controle de jornada pelo cargo ocupado, isso antes de ter sido recontratada pelo Coren/RS, em 2/5/2012 (peça 35, p. 67) .
12. Ademais, segundo argumenta, também junto ao Coren/RS, o contrato firmado entre as partes deixaria claro, em seu Item 3, que ela não estaria sujeita a controle de horário, nos termos do art. 62, II, da CLT (peça 35, p. 8) .
13. Paralelamente a isso, a representada sustenta ter ocorrido prescrição, uma vez que os fatos apontariam para uma alegada irregularidade de cumulação de cargos entre 2/5/2012 e 10/8/2013, ou seja, há mais de sete anos desde a desincompatibilização (peça 35, p. 11) .
14. Também alega não ter sido 'intimada' dos encaminhamentos e decisões proferidas no âmbito do TC que culminou no Acórdão 326/2015-TCU-Plenário, ressaltando que, entre a publicação do referido acórdão, em 25/2/2015, e a presente 'intimação', em 1º/10/2020, passaram-se mais de cinco anos, sendo flagrante a prescrição para qualquer ação de ressarcimento, por possível reconhecimento de ilegalidade e prejuízo ao erário (peça 35, p. 12-13) .
15. Afirma ainda que, após a decisão de arquivamento do mencionado TC, o Coren/RS resolveu instaurar uma sindicância, da qual ela (a justificante) não foi intimada para absolutamente nada (peça 35, p. 14) .
16. Conforme aponta, para ela, seria notório que o prazo a ser observado seria o quinquenal, à luz do artigo 142, I, 'a', da Lei 8.112/1992, c/c art. 1º da Lei 9.873/1999. Nesse sentido, a medida administrativa para eventual sanção contra ela seria propor ação disciplinar com destituição do cargo em comissão, à luz do art. 142, I, 'a', da Lei 8.112/1992, no prazo de cinco anos, a contar do conhecimento do fato, ou seja, do ano de 2013, a partir do primeiro encaminhamento pela SecexRS (peça 35, p.16 e 19) .
17. Ainda quanto a isso, afirma que, em julgamento recente (RE 852.475) , o Supremo Tribunal Federal teria reassentado, em regra, a incidência de prazo prescricional, definindo que 'São imprescritíveis as ações de ressarcimento ao erário fundadas na prática de ato doloso tipificado na Lei de Improbidade Administrativa (peça 35, p. 21) .
18. Logo, segundo argumenta, da data da apuração do fato, no TC Processo 007.622/2013-9 (2013) , e do Acórdão 326/2015 (25/2/2015) , até a presente 'intimação', teriam se passado mais de cinco anos, sendo flagrante a prescrição para o TCU propor qualquer ação punitiva contra os alegados responsáveis, após eventual julgamento irregular de contas (peça 35, p. 25) .
19. A Sra. Letícia, em acréscimo, alega cerceamento de defesa no âmbito administrativo, uma vez que só teria tomado conhecimento da sua condição de 'responsável' no presente TC, com o recebimento da 'intimação' de sua audiência, ou seja, em 1º/10/2020 (peça 35, p. 26-27) .
20. Além disso, sustenta que, até o presente momento, as 'intimações' teriam se dado apenas na seara daqueles conselhos profissionais, desde os encaminhamentos iniciais naquele processo, em 2013, até a 'intimação' do acórdão proferido, em 2015, e a decisão de TC em separado, em 2019, e ela nunca teria sido intimada pessoalmente para apresentar sua defesa (peça 35, p. 27) .
21. A representada também levanta tese de nulidade da sindicância instaurada pelo Coren/RS contra sua pessoa, notadamente por cerceamento de defesa, tendo em vista não ter tido oportunidade de ser ouvida e juntar provas nesse procedimento, razão pela qual questiona no âmbito deste Tribunal o fato dele ter sido utilizado, de forma isolada, como representação para este processo (peça 35, p. 28-29 e 37-38) 
22. A representada sustenta a inexistência de ato válido que suspendesse ou interrompesse o prazo decadencial/prescricional (peça 35, p. 41) .
23. De outro modo, a representada afirma ter inexistido, de sua parte, dolo ou má-fé na acumulação de cargos públicos, isso, porque, conforme se verifica na documentação juntada pelo Coren/RS e pelo Cref2/RS, ela não teria firmado declaração de não acumulação de cargos, bem como referiu, em sua declaração de imposto de renda, ambos os conselhos profissionais como fontes pagadoras (peça 35, p. 41-42 e 47) .
24. A representada informa que, inclusive, não haveria desconto previdenciário junto ao Cref2/RS, tendo em vista que ela (a justificante) já recolhia sobre o teto no Coren/RS (peça 35, p. 45) .
25. A Sra. Letícia alega que haveria dúvidas interpretativas relativamente à natureza jurídica do regime de contratação de pessoal dos conselhos, surgindo uma posição jurisdicional como precedente vinculante apenas recentemente (em setembro último) , no julgamento pelo Supremo Tribunal Federal das ADC 36, ADI 5367 e ADPF 367 (peça 35, p. 45-46) .
26. Igualmente, julga importante referir que, ao longo do tempo, inúmeros foram os entendimentos acerca do regime jurídico aplicável aos conselhos profissionais, bem como da própria natureza jurídica dos mesmos, isso porque, com a edição da Lei 9.649/1998, atribuiu-se caráter privado a essas entidades, bem como teria sido determinado o regime trabalhista a seus empregados (peça 35, p. 47-48) .
27. Em sua opinião, restariam evidentes as divergências jurisprudenciais quanto ao regime de contratação dos funcionários dos conselhos profissionais, sendo injusto alegar que pelo fato de a representada ter conhecimentos jurídicos, teria agido de má-fé ao aceitar laborar nos dois conselhos profissionais, uma vez que contratada pelo regime CLT, sem incompatibilidade de horário e cumprindo todas as suas atribuições em ambas as entidades, não havendo que se falar em qualquer prejuízo sofrido por conta de sua contratação (peça 35, p. 53) .
28. A representada ainda distingue o caráter educativo das orientações do TCU, bem como a regularização da situação anteriormente à publicação do Acórdão 326/2015, ressaltando que o voto do relator desse acórdão foi no sentido de regularização da situação e não de penalização das ex-servidoras (peça 35, p. 60) .
29. Acentua que, considerando que as contratações de pessoal dos conselhos eram e ainda são pelo regime celetista, jamais tendo sido aplicada a Lei 8.112/1990, não haveria a necessidade de sequer ter sido instaurada sindicância pelo Coren/RS, uma vez que, quando solicitadas as providências pelo TCU, a peticionante já não acumulava qualquer cargo desde 10/8/2013. Destaca que a própria Lei 8.112/1990 admite a possibilidade de opção do servidor a um dos cargos (peça 35, p. 63) .
30. A representada argumenta, por fim, que em razão da natureza celetista de sua contratação, a qual foi declarada constitucional pelo STF, na ADC 36, e em que pese não se aplicar a Lei 8.112/1990, teria havido a regularização da infração, em tese, cometida, muito antes da publicação do Acórdão 326/2015, em 25/2/2015, não sendo crível qualquer responsabilização (peça 35, p. 64) .
Análise
31. A Sra. Letícia Pereira Voltz Alfaro foi ouvida em audiência, por intermédio do Ofício 52.189/2020-TCU/Seproc (peça 12) , recebido por ela em 1º/10/2020 (peça 15) , para, querendo, apresentar razões de justificativa por acumular cargos comissionados no Coren/RS, bem como no Cref2/RS, no período de 23/4/2012 a 7/8/2013, circunstância contrária aos princípios da legalidade, eficiência e moralidade administrativa, dispostos no art. 37, caput, da Constituição Federal, bem como regras constitucionais previstas para acumulação de cargos públicos, dispostas nos incisos XVI e XVII desse mesmo dispositivo, além de entendimento desta Corte, externado no Acórdão 2839/2009-TCU-Plenário, de relatoria do Ministro Benjamin Zymler.
32. Em apertada síntese, suas razões de justificativa se baseiam em: i) prescrição da ação punitiva; ii) nulidade da sindicância administrativa realizada pelo Coren/RS; iii) cerceamento de defesa no âmbito do TC Processo 007.622/2013-9; e iv) ausência de má-fé em sua conduta.
33. Quanto à prescrição, deve-se registrar que o entendimento firmado neste Tribunal (ainda) é no sentido de que sua pretensão punitiva se subordina ao prazo geral de prescrição indicado no art. 205 da Lei 10.406/2002 (Código Civil) , isto é, dez anos, contados a partir da ocorrência da irregularidade, conforme disposto no art. 189, do mesmo diploma legislativo, e interrompido pelo ato que ordenar a citação, a audiência ou a oitiva da parte responsável, recomeçando a contar dessa data, nos termos do art. 202, caput, e inciso I, também do Código Civil, como se extrai dos Acórdão 1492/2020-TCU-Plenário, de relatoria do Ministro Aroldo Cedraz; 2.188/2020-TCU-Plenário, de relatoria do Ministro Raimundo Carreiro; 9.389/2020TCU-1ª Câmara, de relatoria do Ministro Augusto Sherman; 1.441/2016-TCU-Plenário; e 5.236/2020-TCU-1ª Câmara, ambos de relatoria do Ministro Benjamin Zymler, destacando-se, do último, o seguinte excerto do voto condutor, para melhor esclarecimento da questão:
12.	Enfatizo que estou aplicando a jurisprudência atual desta Corte de Contas sobre a matéria, consolidada na Súmula 282, para a prescrição do débito apurado e, no que tange à eventual aplicação de sanções, no incidente de uniformização de jurisprudência apreciado pelo Acórdão 1441/2016-TCU-Plenário, que adotou o prazo geral de prescrição indicado no art. 205 do Código Civil. Não desconheço que recentemente o Supremo Tribunal Federal, no âmbito do RE 636886/AL, fixou o seguinte enunciado para o Tema 899: 'É prescritível a pretensão de ressarcimento ao erário fundada em decisão de Tribunal de Contas'. Não obstante essa respeitável decisão, ainda pairam diversas dúvidas sobre a matéria, pois é possível a conclusão de que a deliberação não tratou da prescrição do processo de controle externo levado a cabo perante o Tribunal de Contas da União, mas sim da prescrição intercorrente ocorrida durante a fase de execução do acórdão condenatório do Tribunal.
13.	A decisão do STF versou sobre recurso extraordinário interposto pela União contra acórdão do Tribunal Regional Federal da 5ª Região que negou provimento a embargos de declaração opostos contra acórdão de sua lavra, assim ementado:
 (...) 
14.	No caso, a Fazenda Pública deixou a ação paralisada por mais de seis anos, o que ensejou a declaração de prescrição intercorrente no aludido caso concreto. Como se vê da leitura da ementa, a questão controversa em discussão naquela deliberação era unicamente a prescrição intercorrente ocorrida durante a fase de execução do acórdão condenatório do Tribunal. 	
15.	Com base nessa possível interpretação, a matéria decidida no aludido feito não teria nenhuma repercussão de ordem prática e jurídica na presente tomada de contas especial, cujo título executivo extrajudicial ainda não se formou. Caso a AGU, na execução de eventual decisão condenatória proferida neste feito, deixe de adotar as medidas pertinentes dentro do prazo de cinco anos, aí sim haverá a aplicação da tese emanada no RE 636886, com o reconhecimento da prescrição intercorrente da ação de ressarcimento ao erário fundada em decisão de Tribunal de Contas (a ação de execução fiscal) , pela hipotética inação da Fazenda Pública.
16.	Ainda que se interprete que a decisão do STF seja também aplicável à tramitação do processo de controle externo no âmbito do TCU, exsurgem outras diversas questões fundamentais para que esta Corte de Contas estabeleça novo tratamento acerca da prescrição do débito e da pretensão punitiva, em particular qual seria o dies a quo  (data de ocorrência do fato irregular ou data do seu conhecimento pelo TCU) e as hipóteses de interrupção da prescrição.
17.	Diante de todas as dúvidas ainda existentes sobre a decisão do STF no âmbito do RE 636886, opto por aplicar ao caso em exame a jurisprudência do TCU então existente, que se fundamenta no art. 37, § 5º, da Constituição Federal, no que tange ao ressarcimento do prejuízo, e no art. 205 da Lei 10.406/2002 (Código Civil) , no que se refere à pretensão punitiva.
 (destaques nossos) 
34. Assim, tendo em vista que, no caso da Sra. Letícia Pereira Voltz Alfaro, o acúmulo ilegal cessou em 7/8/2013 (peça 3, p. 22, c/c TC Processo 007.622/2013-9, peça 12, p. 8) , o prazo de prescrição só findaria em 7/8/2023. Porém, tendo em vista que o ato que ordenou sua audiência se deu em 2/9/2020, tem-se que, sob a ótica ainda vigente nesta Corte, a prescrição só se dará em 2/9/2030.
35. A partir disso, e uma vez que este processo não visa promover qualquer ressarcimento ao erário, tanto em função de (algum) ato causador de dano, como (tampouco) caracterizador de improbidade administrativa, mas, sim, a identificação e responsabilização (punição) de responsáveis por acúmulo ilegal de cargos, considera-se que toda a argumentação da representada, acerca de possível prescrição, não deve ser aceita por este Tribunal.
36. Quanto à possível nulidade da sindicância administrativa realizada pelo COREN/RS, observa-se, primeiramente, que a apreciação de possíveis atos de abuso de autoridade que não estejam diretamente vinculados à gestão de recursos públicos, como seria o caso narrado pela representada, não está inserida nas competências deste Tribunal, ao qual tampouco compete atuar na condição de instância revisora de (possíveis) penas administrativas aplicadas a particulares que, caso queiram, poderão recorrer ao Poder Judiciário para defesa de seus interesses subjetivos, conforme assentado, por exemplo, nos Acórdão 3690/2013-TCU-Plenário, e 577/2019-TCU-2ª Câmara, ambos de relatoria da Ministra Ana Arraes.
37. Quanto ao suposto cerceamento de defesa no âmbito do TC Processo 007.622/2013-9, cabe registrar que esse processo tratou de denúncia acerca de supostas irregularidades no âmbito do Coren/RS, não tendo a representada sido considerada parte nesse feito, mormente porque a relação jurídica no âmbito dos processos de controle externo é, via de regra, estabelecida entre este Tribunal e os órgãos e entidades da Administração, conforme inclusive reconhecido em jurisprudência do STF, como demonstra, por exemplo, a Medida Cautelar em Mandado de Segurança número 27.539, relatada pela Ministra Ellen Gracie e publicada no DJe número 235, de 11/12/2008.
38. Além disso, no âmbito dessa denúncia, nenhum ato desta Corte atingiu, diretamente, qualquer direito subjetivo da representada, uma vez que todas as disposições do Acórdão 326/2015-TCU-Plenário foram dirigidas, exclusivamente, ao Coren/RS.
39. Apenas com a instauração desta representação, TC Processo 039.566/2019-6, em cumprimento a despacho proferido pelo Ministro Augusto Sherman Cavalcanti nos autos do TC Processo 007.622/2013-9, é que a relação jurídica passou a ser, diretamente, entre este TCU e a representada, razão pela qual foi promovida sua audiência, por meio do Ofício 52.189/2020-TCU/Seproc (peça 12) , e razão pela qual o argumento de defesa não deve ser acatado por esta Corte.
40. Quanto à alegação de ausência de má-fé na conduta imputada à representada, observa-se que isso se sustentaria, principalmente, na compatibilidade de horários de trabalho nas duas entidades; no cumprimento de todas as demandas que lhe eram atribuídas por seus empregadores; na ausência de exclusividade no contrato de trabalho; na possibilidade de opção por um dos cargos, concedida pela Lei 8.112/1990; e na regularização da situação, anteriormente à publicação do Acórdão 326/2015-TCU-Plenário.
41. Não obstante tais argumentos, observa-se, de pronto, que a acumulação incorrida pela representada não se adequava a nenhuma das hipóteses permitidas pelo art. 37, XVI, 'a', 'b' e 'c', da Constituição Federal, as quais são extensíveis a empregos (relação de trabalho regida pela CLT, como no da representada) e funções, e abrangem autarquias (caso dos conselhos profissionais) , fundações, empresas públicas, sociedades de economia mista, suas subsidiárias, e sociedades controladas, direta ou indiretamente pelo poder público, nos termos do inciso XVII do mesmo artigo.
42. Além disso, tem-se que os cargos acumulados eram de natureza comissionada, característica que, por si só, presume exclusividade de trabalho e dedicação integral ao serviço, como tratado, por exemplo, no Acórdão 5677/2015-TCU-Segunda Câmara, de relatoria do Ministro Vital do Rego, e, portanto, incompatibilidade de horários, circunstância que, por sua vez, contraria o disposto no art. 37, XVI, caput, da Constituição Federal, que exige compatibilidade de horários.
43. Destaque-se, ainda, a inaplicabilidade ao caso do reconhecimento de boa-fé, no caso de opção por um dos cargos até o último dia do prazo para defesa, disciplinada no art. 133, §5º, da Lei 8.112/1990, tendo em vista tratar-se de lei especial, destinada a reger a relação de trabalho dos servidores civis da União, de suas autarquias e de suas fundações públicas, mas não a dos funcionários dos conselhos profissionais (ainda que possuam natureza de autarquias federais) , regidos pela Consolidação das Lei do Trabalho (CLT) .
44. Ressalte-se finalmente que, desde o julgamento da ADI 1.717/DF, que julgou a constitucionalidade do art. 58 e seus parágrafos da Lei Federal 9.649/1998, sabe-se que os conselhos profissionais possuem natureza pública de autarquia, ainda que sui generis, não sendo, pelo exposto, possível se verificar boa-fé na conduta da representada.
45. Em face do exposto, propõe-se rejeitar as razões de justificativa apresentadas, uma vez que elas não foram suficientes para sanear as irregularidades levantadas e, por consequência, ante a ausência de boa-fé, ou outras excludentes de culpabilidade, aplicar-lhe a multa prevista no art. 58, II, da Lei 8.443/1992, em razão da acumulação irregular de cargos, com infração ao disposto no art. 37, caput, e incisos XVI e XVII, da Constituição Federal, além de entendimento desta Corte, externado, por exemplo, no Acórdão 2839/2009-TCU-Plenário, de relatoria do Ministro Benjamin Zymler, conforme tratado na instrução inicial deste processo (peça 5) .
Cristiane Corrêa da Costa de Almeida (CPF XXX.719.900-XX) 
Síntese das razões de justificativa apresentadas (peça 49) 
46. A Sra. Cristiane Corrêa da Costa de Almeida inicia sua defesa argumentando que não há que se falar em má-fé e, talvez sequer em acumulação ilegal de cargos públicos, uma vez que, à época dos fatos, não se havia ciência de qualquer ilegalidade nisso, tendo em vista a compatibilidade de jornadas, bem como por não terem os cargos sido criados por lei, mas sim por Planos de Cargos e Salários das respectivas entidades, sendo o regime aplicado na contratação o celetista (peça 49, p. 12) .
47. Informa que, nos termos de seu contrato de trabalho com o Cref2/RS, ela teria sido contratada, em 3/5/2010, para o cargo de Assessora Jurídica, inicialmente com jornada de trinta horas semanais, e após, em 23/9/2011, a partir da assinatura de termo aditivo, sem controle de jornada, nos termos do art. 62 da CLT (peça 49, p. 1-2) .
48. Argumenta que, quando o Cref2/RS tomou conhecimento do acórdão expedido, a referida irregularidade já havia sido sanada, motivo pelo qual não restou necessária a abertura de processo administrativo para sua apuração (peça 49, p. 4) .
49. Paralelamente, a representada sustenta que é inadmissível que este E. Tribunal acate a presente representação com base no procedimento de sindicância proveniente do Coren/RS, o qual seria nulo e inconstitucional, dado que teria sido instaurado e processado sem submissão aos princípios da Administração Pública, em especial os da legalidade e impessoalidade, tratados no art. 37 da Constituição Federal (peça 49, p. 9-10) .
50. Argumentando não ter tido oportunidade de ser ouvida e juntar provas por ocasião da sindicância, a representada questiona no âmbito desta Corte o mencionado procedimento realizado pelo Coren/RS (peça 49, p. 11) .
51. Argumenta, ainda em sede de preliminares, que também não foi notificada ou cientificada acerca das conclusões do TC Processo 007.622/2013-9, circunstância que teria contribuído para que o Coren/RS agisse da forma como agiu, cerceando seus direitos de ampla defesa e contraditório (peça 49, p. 14-15) .
52. A Sra. Cristiane também expõe que o Pleno deste Tribunal teria decidido arquivar o TC Processo 007.622/2013-9 sem determinar qualquer tipo de punição a sua pessoa, justamente por não ter havido descumprimento da decisão desta Corte, ante a resolução da situação anteriormente à prolação do Acórdão 326/2015-TCU-Plenário (peça 49, p. 17) .
53. Por outro lado, arrazoa que, desde 2013, deveria ter figurado ao menos como interessada no TC Processo 007.622/2013-9, circunstância que lhe permitiria, assim, ter respondido de forma plena as acusações que pairavam sobre sua atuação junto àqueles conselhos profissionais (peça 49, p. 17-18) .
54. Para a representada, teria ocorrido prescrição no âmbito do TC Processo 039.566/2019-6, uma vez que os fatos indicados como irregulares, além de sanados antes da publicação do Acórdão 326/2015-TCU-Plenário, teriam se dado nos anos de 2013 e 2014, tendo se passado, portanto, mais de seis anos da regularização da situação (peça 49, p. 19) .
55. Objeta que a prescrição intercorrente administrativa teria sido reconhecida pelo STJ, ao negar provimento ao Agravo Regimental interposto no REsp 1.401.371/PE, que manteve o entendimento do TRF da 5ª Região pela prescrição do processo administrativo paralisado por mais de três anos (peça 49, p. 21) .
56. Argumenta que, nos termos da Lei 8.112/1990, sua punição, caso condenada em processo administrativo disciplinar (o que não teria acontecido) , seria a destituição do cargo em comissão, à luz do art. 142, I, da referida lei. Portanto, a prescrição seria quinquenal, a contar do conhecimento do fato, ou seja, no ano de 2013, a partir do primeiro encaminhamento dado pela Secex-RS (peça 49, p. 22) .
57. Justifica que não houve dolo ou má-fé de sua parte, isso porque, desde sua contratação em 3/5/2010, no Cref2/RS, ela jamais teria prestado serviços com exclusividade, e, desde setembro/2011, não tinha sua jornada controlada, sendo seu trabalho controlado por produtividade (peça 49, p. 24) .
58. Insiste que não havia consciência da acumulação ilegal de cargos, visto que o regime adotado seria o celetista, o cargo e o salário eram previstos no Plano de Cargos e Salários das entidades e não criados por lei, bem como a jurisprudência do TST, à época da contratação, também era no sentido de não se aplicar o art. 37 da Constituição Federal aos Conselhos Profissionais (peça 49, p. 25) .
59. Defende que, ao ser contratada pelo Coren/RS, pleiteou junto ao Departamento de RH do Cref2/RS a suspensão do desconto da contribuição previdenciária, uma vez que já recolhia pelo teto do INSS junto àquele conselho, logo, jamais teria escondido a condição de suas contratações aos conselhos profissionais, bem como jamais teria sido negada tal situação a este E. TCU (peça 49, p. 25) .
60. Argumenta que a ADIN 1.717-6 declarou a inconstitucionalidade do caput do art. 58 da lei 9.649/1998, mantendo, contudo, o §3º que previa o regime celetista aos empregados dos conselhos profissionais (peça 49, p. 26) .
61. Advoga que nem os Ministros do STF seriam unânimes em relação aos temas envolvendo os Conselhos profissionais, por isso, não poderia ela ter plena ciência da acumulação ilegal de cargos, uma vez que contratada pelo regime da CLT, sem exclusividade e sem incompatibilidade de horários, não sendo possível presumir sua má-fé nesse contexto, exclusivamente pelo fato de ser advogada (peça 49, p. 27) .
62. Esclarece, por fim, que não houve prejuízo ao erário (peça 49, p. 33) .
Análise
63. A Sra. Cristiane Corrêa da Costa de Almeida foi ouvida em audiência por intermédio do Ofício 52.187/2020-TCU/Seproc (peça 10) , recebido por ela em 7/10/2020 (peça 20) , para, querendo, apresentar razões de justificativa por acumular cargos comissionados no Coren/RS, bem como no Cref2/RS, no período de 28/1/2013 a 19/12/2014, circunstância contrária aos princípios da legalidade, eficiência e moralidade administrativa, dispostos no art. 37, caput, da Constituição Federal, bem como regras constitucionais previstas para acumulação de cargos públicos, dispostas nos incisos XVI e XVII desse mesmo dispositivo, além de entendimento desta Corte, externado no Acórdão 2839/2009-TCU-Plenário, de relatoria do Ministro Benjamin Zymler.
64. Em apertada síntese, suas razões de justificativa se baseiam em: i) prescrição da ação punitiva; ii) nulidade da sindicância administrativa realizada pelo Coren/RS; iii) cerceamento de defesa no âmbito do TC Processo 007.622/2013-9; e iv) ausência de má-fé em sua conduta.
65. Quanto à prescrição, como destacado no item 33 desta instrução, registra-se que o entendimento firmado neste Tribunal (ainda) é no sentido de que sua pretensão punitiva se subordina ao prazo geral de prescrição indicado no art. 205 da Lei 10.406/2002 (Código Civil) , isto é, dez anos, contados a partir da ocorrência da irregularidade, conforme disposto no art. 189, do mesmo diploma legislativo, e interrompido pelo ato que ordenar a citação, a audiência ou a oitiva da parte responsável, recomeçando a contar dessa data, nos termos do art. 202, caput, e inciso I, também do Código Civil.
66. Assim, tendo em vista que, no caso da Sra. Cristiane Corrêa da Costa de Almeida, o acúmulo ilegal cessou em 19/12/2014 (peça 3, p. 30) , o prazo de prescrição findaria em 19/12/2024. Porém, tendo em vista que o ato que ordenou sua audiência se deu em 2/9/2020, tem-se que, sob a ótica ainda vigente nesta Corte, a prescrição só se dará em 2/9/2030.
67. A partir disso, e uma vez que este processo não visa promover qualquer ressarcimento ao erário, tanto em função de (algum) ato causador de dano, como (tampouco) caracterizador de improbidade administrativa, mas sim a identificação e responsabilização (punição) de responsáveis por acúmulo ilegal de cargos, considera-se que toda a argumentação da representada acerca de possível prescrição não deve ser aceita por este Tribunal.
68. Quanto à possível nulidade da sindicância administrativa realizada pelo Coren/RS, ante a similaridade das razões de justificativa ora analisadas com as apresentadas pela Sra. Letícia Pereira Voltz Alfaro (itens 7 a 45 desta instrução) , reiteram-se os termos lançados no item 36 desta instrução, no sentido de que essa matéria foge da competência desta Corte.
69. Quanto ao suposto cerceamento de defesa no âmbito do TC Processo 007.622/2013-9, pelas mesmas razões do parágrafo precedente, reiteram-se os termos lançados nos itens 37 a 39 desta instrução, notadamente pela representada não ter sido parte nesse feito.
70. Quanto à alegação de ausência de má-fé na conduta imputada à representada, observa-se que isso se sustentaria, principalmente, na inexistência de ciência da ilegalidade na acumulação, na inexistência de controle de jornada de trabalho, na inexistência de prejuízo ao erário, bem como na inexistência de punição no Acórdão 326/2015-TCU-Plenário.
71. Não obstante tais argumentos, considera-se que a contra-argumentação apresentada nos itens 41 a 44 desta instrução deve ser reiterada, porquanto suficiente para demonstrar que a representada (advogada) tinha plenas condições de conhecer o caráter ilícito das acumulações. 
72. Por outro lado, cabe registrar que a opção desta Corte no Acórdão 326/2015-TCU-Plenário de, no julgamento do TC Processo 007.622/2013-9, privilegiar a adoção de medidas corretivas para evitar novos casos semelhantes, não obsta a que, posteriormente, desde que dentro do prazo da prescrição punitiva, este Tribunal optasse por buscar responsabilizar eventuais responsáveis por ilícitos verificados, como no presente caso.
73. Em razão do exposto, propõe-se rejeitar as razões de justificativa apresentadas, uma vez que elas não foram suficientes para sanear as irregularidades levantadas e, por consequência, ante a ausência de boa-fé, ou outras excludentes de culpabilidade, aplicar a multa prevista no art. 58, II, da Lei 8.443/1990, em razão da acumulação irregular de cargos, com infração ao disposto no art. 37, caput, e incisos XVI e XVII, da Constituição Federal, além de entendimento desta Corte, externado, por exemplo, no Acórdão 2839/2009-TCU-Plenário, de relatoria do Ministro Benjamin Zymler, conforme tratado na instrução inicial deste processo (peça 5) .
Ricardo Roberson Rivero (CPF XXX.342.690-XX) 
Síntese das razões de justificativa apresentadas (peça 71) 
74. O Sr. Ricardo Roberson Rivero inicialmente reforça que já havia apresentado defesa conjunta com o Sr. Claudir Lopes da Silva, também ouvido em audiência neste processo, porém, tendo em vista ter sido novamente comunicado a apresentar razões de justificativa, reitera os termos da justificativa anteriormente apresentada, a fim de evitar qualquer prejuízo, ou decretação de revelia (peça 71, p. 1) .
75. Nessa linha, o representado informa que é enfermeiro e esteve na gestão do Coren/RS no período de 2012 a 2014, ocasião em que a chapa oponente assumiu a direção do conselho até 2020 (peça 71, p. 12) .
76. Com relação à advogada Leticia Alfaro, relata que ela trabalhava na entidade na época da Dra. Maria da Graça Piva e, após sua eleição (do representado) , foi convidada para retornar ao Departamento Jurídico pela sua expertise. Inobstante estar laborando também no Cref2/RS, cumpria jornada diária e era bastante comprometida com a entidade. Foi a partir dela que se realizaram as implantações necessárias nos setores de compras e contratações (peça 71, p. 2) .
77. Segundo apresenta, como cargo em comissão, a mencionada advogada tinha horário sem registro de ponto, laborando em qualquer dia e horário, inclusive finais de semana (peça 71, p. 3) .
78. Quanto à contratação da Dra. Cristiane Almeida, nos mesmos moldes da Dra. Letícia Voltz, não era realizado controle de horário, pois ela também ocupava cargo em comissão. Porém, haveria controle de produtividade, cumprimento de prazos, participação em reuniões etc. Frisa que a referida advogada implementou no Coren/RS a modalidade do Pregão Eletrônico (peça 71, p. 3) .
79. Alega, assim, não ter havido má-fé na contratação das referidas advogadas, uma vez que elas sempre prestaram serviços de forma mais do que satisfatória, além de ter buscado, após ter tido conhecimento do TC Processo 007.622/2013-9, formas de garantir o cumprimento de todas as orientações emanadas por este Tribunal, inclusive no sentido de regularizar o acúmulo de 'cargos' antes do término de seu mandato, desincompatibilizando a Dra. Letícia Voltz, em agosto/2014, e exonerando a Dra. Cristiane Almeida, em dezembro/2014 (peça 71, p. 4) .
80. Por outro lado, o Sr. Ricardo Roberson Rivero alega a ocorrência de prescrição, uma vez que sua gestão se deu de janeiro/2012 a dezembro/2014, havendo, portanto, se passado mais de seis anos de seu término (peça 71, p. 4) .
81. Alega ainda que, desde dezembro/2014, verifica-se a regularização da suposta infração, nos termos das determinações do TCU, inclusive anteriormente à prolação do Acórdão 326/2015-TCU-Plenário, a cujo teor ele não teria tido acesso, visto que, quando o Coren/RS foi intimado de seus termos, seu mandado já havia terminado (peça 71, p. 5) .
82. Ainda segundo o representado, caberia referir que, ao contrário do que tenta fazer crer a Comissão Sindicante do Coren/RS, não haveria prejuízo ao erário, tendo em vista que os salários adimplidos àquelas empregadas teriam se dado em contraprestação ao labor efetuado (peça 35, p. 7) .
83. Sustenta a necessidade de se esclarecer que, no tocante à contratação das advogadas, como 'cargos' em comissão, o regime adotado seria o da CLT, pois, embora houvesse jurisprudências entendendo pela aplicação do Regime Jurídico Único, elas (as jurisprudências) seriam inexequíveis, pois os cargos do Coren/RS não eram criados por lei, o conselho não participava do orçamento da União e estaria vinculado ao Regime Geral da Previdência, entre outros aspectos que impediriam tal implementação (peça 35, p. 7) .
84. Concomitantemente, argumenta que as advogadas não teriam sido contratadas com exclusividade, nem haveria qualquer incompatibilidade de jornada, não havendo nada no Regimento Interno que indicasse a jornada de referência de quarenta horas semanais apresentada nas conclusões da Comissão de Sindicância (peça 35, p. 8) .
85. Além disso, o representado salienta que, após o término de sua gestão, não teria sido cientificado de qualquer ato ou decisão emitido por este Tribunal, não tendo sido sequer cientificado acerca dos termos do Acórdão 326/2015-TCU-Plenário (peça 71, p. 9) .
86. Sustenta ainda que esta Corte de Contas teria se omitido quanto ao direito dele em ter ciência acerca de todas as deliberações emitidas no mencionado acórdão, o que representaria cerceamento de defesa (peça 71, p. 10) .
87. O representado ainda declara que, uma vez que não mais figurava como gestor do Coren/RS, deveria ter sido cientificado acerca daquele acórdão, para que, no prazo concedido, tivesse comprovado a regularização de todas as irregularidades nele apontadas (peça 71, p. 11) .
88. O Sr. Ricardo Roberson Rivero argui restar incontroverso prejuízo com a instauração do presente processo, após quase seis anos do término de seu mandato junto ao Coren/RS, tendo em vista que não possui mais acesso aos vários documentos que poderiam comprovar a tese lançada na presente defesa, estando eles na posse de rivais políticos que somente pretendem prejudicá-lo, pois, se estivessem de boa-fé, teriam ouvido testemunhas e juntado documentos que comprovariam a prestação de serviço de forma competente e diligente por parte das advogadas contratadas (peça 71, p. 11-12) .
Análise
89. O Sr. Ricardo Roberson Riveiro foi ouvido em audiência por intermédio dos Ofícios 66.812/2020-TCU/Seproc (peça 62) , recebido em 14/1/2020 (peça 82) , e 66.810/2020-TCU/Seproc (peça 67) , recebido em 13/1/2020 (peça 82) , para, querendo, apresentar razões de justificativa por negligenciar o dever de gerir o Coren/RS, conforme delineado nos arts. 49, 51, I, 52, II, XIX, XXVIII e XXXII, do Regimento Interno da entidade, o que possibilitou que as ex-funcionárias Letícia Pereira Voltz e Cristiane Corrêa da Costa de Almeida acumulassem cargos no Cref2/RS, no período de 23/4/2012 a 19/12/2014, situação contrária aos princípios da legalidade, eficiência e moralidade administrativa, dispostos no art. 37, caput, da Constituição Federal, bem como nas regras constitucionais previstas para acumulação de cargos públicos, dispostas nos incisos XVI e XVII desse mesmo dispositivo, além de entendimento desta Corte, externado no Acórdão 2839/2009-TCU-Plenário, de relatoria do Ministro Benjamin Zymler.
90. Em apertada síntese, suas razões de justificativa se baseiam em: i) prescrição da ação punitiva; ii) cerceamento de defesa no âmbito do TC Processo 007.622/2013-9; iii) cerceamento de defesa no atual processo; iv) ausência de má-fé na contratação das advogadas.
91. Quanto à prescrição, como destacado no item 33 desta instrução, ao qual se reporta para maiores detalhes, registra-se que o entendimento firmado neste Tribunal (ainda) é no sentido de que sua pretensão punitiva se subordina ao prazo geral de prescrição indicado no art. 205 da Lei 10.406/2002 (Código Civil) , isto é, dez anos, contado a partir da ocorrência da irregularidade, conforme disposto no art. 189 do mesmo diploma legislativo, e interrompido pelo ato que ordenar a citação, a audiência ou a oitiva da parte responsável, recomeçando a contar dessa data, nos termos dos art. 202, caput, e inciso I, também do Código Civil.
92. Assim, tendo em vista que a última acumulação cessou em 19/12/2014 (peça 3, p. 30) , para o Sr. Ricardo Roberson Riveiro, o prazo de prescrição findaria em 19/12/2024. Porém, tendo em vista que o ato que ordenou sua audiência se deu em 2/9/2020, tem-se que, sob a ótica ainda vigente nesta Corte, a prescrição só se dará em 2/9/2030.
93. Quanto ao suposto cerceamento de defesa no âmbito do TC Processo 007.622/2013-9, ante a similaridade da argumentação entre as razões de justificativa ora analisadas e as duas anteriores, reiteram-se os termos lançados nos itens 37 a 39 desta instrução.
94. Não obstante, destaca-se que o fato de o representado ter acompanhado, inicialmente, e até o exercício de 2014, inclusive, os andamentos do TC Processo 007.622/2013-9, na condição de Presidente do Coren/RS, não obrigava a esta Corte lhe comunicar os termos do Acórdão 326/2015-TCU-Plenário após sua saída do conselho, isso porque, como tratado acima, a relação no mencionado processo de controle externo era entre o TCU e o conselho em questão.
95. Quanto ao suposto cerceamento de defesa neste processo, TC Processo 039.566/2019-6, em razão da impossibilidade de obtenção de documentos junto ao Coren/RS, deve-se registrar que esta Corte tem jurisprudência no sentido de que cabe às partes produzirem as provas que julgarem cabíveis, de modo que eventuais dificuldades na obtenção de documentos, se não resolvidas administrativamente, devem ser levadas a conhecimento do Poder Judiciário por meio de ação própria; como se depreende, por exemplo, dos Acórdão 3357/2016-TCU-Primeira Câmara, de relatoria do Ministro Bruno Dantas; e 3.343/2019-TCU-Primeira Câmara, de relatoria do Ministro Augusto Sherman.
96. Quanto à alegação de ausência de má-fé na contratação das advogadas, observa-se que isso se sustentaria, principalmente, na natureza celetista da contratação; na inexistência de controle de jornada de trabalho; na inexistência de prejuízo ao erário; bem como na inexistência de punição no Acórdão 326/2015-TCU-Plenário.
97. Não obstante tais argumentos, considera-se que a contra-argumentação apresentada nos itens 41 a 44 e 72 desta instrução deve ser reiterada, porquanto suficiente a demonstrar que o representado possuía plenas condições de conhecer o caráter ilícito das acumulações, por ser o principal responsável pela gestão da entidade, nos termos dos arts. 49, 51, I, 52, II, XIX, XXVIII e XXXII do Regimento Interno do Coren/RS.
98. Assim, propõe-se rejeitar as razões de justificativa apresentadas, uma vez que elas não foram suficientes para sanear as irregularidades levantadas e, por consequência, ante a ausência de boa-fé, ou outras excludentes de culpabilidade, aplicar a multa prevista no art. 58, II, da Lei 8.443/1990, em razão de ter negligenciado o dever de administrar o Coren/RS, circunstância que possibilitou que as ex-funcionárias Letícia Pereira Voltz e Cristiane Corrêa da Costa de Almeida acumulassem cargo no Cref2/RS, infringindo o disposto no art. 37, caput, e incisos XVI e XVII, da Constituição Federal, além de entendimento desta Corte, externado, por exemplo, no Acórdão 2839/2009-TCU-Plenário, de relatoria do Ministro Benjamin Zymler, conforme tratado na instrução inicial deste processo (peça 5) .
Claudir Lopes da Silva (CPF XXX.506.410-XX) 
Síntese das razões de justificativa apresentadas (peça 56) 
99. O Sr. Claudir Lopes da Silva informa ser enfermeiro e ter estado na gestão do Coren/RS no período de 2012 a 2014, ocasião em que a chapa oponente assumiu a gestão da entidade (peça 56, p. 1) .
100. Com relação à advogada Leticia Alfaro, relata que ela já trabalhava na entidade na época da Dra. Maria da Graça Piva e, após sua eleição (do representado) , foi convidada para retornar ao Departamento Jurídico pela sua expertise. Inobstante estar laborando também no Cref2/RS, cumpria jornada diária e era bastante comprometida com a entidade. Foi a partir dela que se realizaram as implantações necessárias nos setores de compras e contratações (peça 56, p. 2) .
101. Segundo apresenta, como cargo em comissão, a mencionada advogada tinha horário sem registro de ponto, laborando em qualquer dia e horário, inclusive finais de semana (peça 56, p. 3) .
102. Quanto à contratação da Dra. Cristiane Almeida, nos mesmos moldes da Dra. Letícia Voltz, não era realizado o controle de horário, pois ela também ocupava cargo em comissão. Porém, haveria controle de produtividade, cumprimento de prazos, participação em reuniões etc. Frisa que a referida advogada implementou no Coren/RS a modalidade do Pregão Eletrônico (peça 56, p. 3) .
103. Alega, assim, não ter havido má-fé na contratação das referidas advogadas, uma vez que elas sempre prestaram serviços de forma mais do que satisfatória, além de ter buscado, após ter tido conhecimento do TC Processo 007.622/2013-9, formas de garantir o cumprimento de todas as orientações emanadas por este Tribunal, inclusive no sentido de regularizar o acúmulo de 'cargos' antes do término de seu mandato, desincompatibilizando a Dra. Letícia Voltz, em agosto/2014, e exonerando a Dra. Cristiane Almeida, em dezembro/2014 (peça 56, p. 3) .
104. Por outro lado, o Sr. Claudir Lopes da Silva alega a ocorrência de prescrição, uma vez que sua gestão se deu de janeiro/2012 a dezembro/2014, havendo, portanto, se passado mais de seis anos de seu término (peça 56, p. 4) .
105. Alega ainda que, desde dezembro/2014, verifica-se a regularização da suposta infração, nos termos das determinações do TCU, inclusive anteriormente à prolação do Acórdão 326/2015-TCU-Plenário, cujo teor ele não teria tido acesso, visto que, quando o Coren/RS foi intimado de seus termos, seu mandado já havia terminado (peça 56, p. 5) .
106. Ainda segundo o representado, caberia referir que, ao contrário do que tenta fazer crer a Comissão Sindicante do Coren/RS, não haveria prejuízo ao erário, tendo em vista que os salários adimplidos àquelas empregadas teriam se dado em contraprestação ao labor efetuado (peça 56, p. 7) .
107. Sustenta a necessidade de se esclarecer que, no tocante à contratação das advogadas como 'cargos' em comissão, o regime adotado seria o da CLT, pois, embora houvesse jurisprudências entendendo pela aplicação do Regime Jurídico Único, elas (as jurisprudências) seriam inexequíveis, pois os cargos do Coren/RS não eram criados por lei, o conselho não participava do orçamento da União e estaria vinculado ao Regime Geral da Previdência, entre outros aspectos que impediriam tal implementação (peça 56, p. 7) .
108. Concomitantemente, argumenta que as advogadas não teriam sido contratadas com exclusividade, nem haveria qualquer incompatibilidade de jornada, não havendo nada no Regimento Interno que indicasse a jornada de referência de quarenta horas semanais apresentada nas conclusões da Comissão de Sindicância (peça 56, p. 8) .
109. Além disso, o representado salienta que, após o término de sua gestão, não teria sido cientificado de qualquer ato ou decisão emitida por este Tribunal, não tendo sido sequer cientificado acerca dos termos do Acórdão 326/2015-TCU-Plenário (peça 56, p. 10) .
110. Sustenta ainda que esta Corte de Contas teria se omitido quanto ao direito dele em ter ciência acerca de todas as deliberações emitidas no mencionado acórdão, o que representaria cerceamento de defesa (peça 56, p. 10) .
111. O representado ainda declara que, uma vez que não mais figurava como gestor do Coren/RS, deveria ter sido cientificado acerca daquele acórdão para que, no prazo concedido, tivesse comprovado a regularização de todas as irregularidades nele apontadas (peça 56, p. 11) .
112. O Sr. Claudir Lopes da Silva argui restar incontroverso prejuízo com a instauração do presente processo, após quase seis anos do término de seu mandato junto ao Coren/RS, tendo em vista que não possui mais acesso aos vários documentos que poderiam comprovar a tese lançada na presente defesa, estando eles na posse de rivais políticos que somente pretendem prejudicá-lo, pois, se estivessem de boa-fé, teriam ouvido testemunhas e juntado documentos que comprovariam a prestação de serviço de forma competente e diligente por parte das advogadas contratadas (peça 56, p. 11-12) .
Análise
113. O Sr. Claudir Lopes da Silva foi ouvido em audiência por intermédio do Ofício 52.186/2020-TCU/Seproc (peça 9) , recebido em 6/10/2020 (peça 17) , para, querendo, apresentar razões de justificativa por negligenciar o dever de gerir o Coren/RS, conforme delineado nos arts. 49, 51, e 53, III, do Regimento Interno da entidade, o que possibilitou que as ex-funcionárias Letícia Pereira Voltz e Cristiane Corrêa da Costa de Almeida acumulassem cargos no Cref2/RS, no período de 23/4/2012 a 19/12/2014, situação contrária aos princípios da legalidade, eficiência e moralidade administrativa, dispostos no art. 37, caput, da Constituição Federal, bem como nas regras constitucionais previstas para acumulação de cargos públicos, dispostas nos incisos XVI e XVII desse mesmo dispositivo, além de entendimento desta Corte, externado no Acórdão 2839/2009-TCU-Plenário, de relatoria do Ministro Benjamin Zymler.
114. Em apertada síntese, suas razões de justificativa se baseiam em: i) prescrição da ação punitiva; ii) cerceamento de defesa no âmbito do TC Processo 007.622/2013-9; iii) cerceamento de defesa no atual processo; e iv) ausência de má-fé na contratação das advogadas.
115. Quanto à prescrição, como destacado no item 33 desta instrução, ao qual se reporta para maiores detalhes, registra-se que o entendimento firmado neste Tribunal (ainda) é no sentido de que sua pretensão punitiva se subordina ao prazo geral de prescrição indicado no art. 205 da Lei 10.406/2002 (Código Civil) , isto é, dez anos, contados a partir da ocorrência da irregularidade, conforme disposto no art. 189 do mesmo diploma legislativo, e interrompido pelo ato que ordenar a citação, a audiência ou a oitiva da parte responsável, recomeçando a contar dessa data, nos termos dos art. 202, caput, e inciso I, também do Código Civil.
116. Assim, tendo em vista que a última acumulação cessou em 19/12/2014 (peça 3, p. 30) , para o Sr. Claudir Lopes da Silva o prazo de prescrição findaria em 19/12/2024. Porém, tendo em vista que o ato que ordenou sua audiência se deu em 2/9/2020, tem-se que, sob a ótica ainda vigente nesta Corte, a prescrição só se dará em 2/9/2030.
117. Quanto ao suposto cerceamento de defesa no âmbito do TC Processo 007.622/2013-9, ante a similaridade da argumentação entre as razões de justificativa ora analisadas e as três anteriores, reiteram-se os termos lançados nos itens 37 a 39 desta instrução.
118. Não obstante, destaca-se que o fato de o representado ter acompanhado, inicialmente, e até o exercício de 2014, inclusive, os andamentos do TC Processo 007.622/2013-9, na condição de Secretário do Coren/RS, não obrigava a esta Corte lhe comunicar os termos do Acórdão 326/2015-TCU-Plenário após sua saída do conselho, isso porque, como tratado acima, a relação no mencionado processo de controle externo era entre o TCU e o conselho em questão.
119. Quanto ao suposto cerceamento de defesa neste processo, TC Processo 039.566/2019-6, em razão da impossibilidade de obtenção de documentos junto ao Coren/RS, deve-se registrar que esta Corte tem jurisprudência no sentido de que cabe às partes produzirem as provas que julgarem cabíveis, de modo que eventuais dificuldades na obtenção de documentos, se não resolvidas administrativamente, devem ser levadas a conhecimento do Poder Judiciário por meio de ação própria, como se depreende, por exemplo, dos Acórdão 3357/2016-TCU-Primeira Câmara, de relatoria do Ministro Bruno Dantas; e 3.343/2019-TCU-Primeira Câmara, de relatoria do Ministro Augusto Sherman.
120. Quanto à alegação de ausência de má-fé na contratação das advogadas, observa-se que isso se sustentaria, principalmente, na natureza celetista da contratação; na inexistência de controle de jornada de trabalho; na inexistência de prejuízo ao erário; bem como na inexistência de punição no Acórdão 326/2015-TCU-Plenário.
121. Não obstante tais argumentos, considera-se que a contra-argumentação apresentada nos itens 41 a 44 e 72 desta instrução deve ser reiterada, porquanto suficiente para demonstrar que o representado possuía plenas condições de conhecer o caráter ilícito das acumulações, por ser um do principais responsáveis pela gestão da entidade, nos termos dos arts. 49, 51 e 53 III do Regimento Interno do Coren/RS.
122. Assim, propõe-se rejeitar as razões de justificativa apresentadas, uma vez que elas não foram suficientes para sanear as irregularidades levantadas e, por consequência, ante a ausência de boa-fé, ou outras excludentes de culpabilidade, aplicar a multa prevista no art. 58, II, da Lei 8.443/1990, em razão de ter negligenciado o dever de administrar o Coren/RS, circunstância que possibilitou que as ex-funcionárias Letícia Pereira Voltz e Cristiane Corrêa da Costa de Almeida acumulassem cargo no Cref2/RS, infringindo o disposto no art. 37, caput, e incisos XVI e XVII, da Constituição Federal, além de entendimento desta Corte, externado, por exemplo, no Acórdão 2839/2009-TCU-Plenário, de relatoria do Ministro Benjamin Zymler, conforme tratado na instrução inicial deste processo (peça 5) .
Eduardo Merino (CPF XXX.187.600-XX) 
Síntese das razões de justificativa apresentadas (peça 73) 
123. O Sr. Eduardo Merino inicia sua defesa informando que fez parte da diretoria do Cref2/RS no período de 2010 a 2014, quando solicitou seu afastamento, retornando, em 2018, para compor, novamente, a Diretoria da entidade (peça 73, p. 1) .
124. Destaca que as contratações das advogadas Cristiane Corrêa da Costa de Almeida e Letícia Pereira Voltz Alfaro foram realizadas em sua gestão, porém sem exclusividade, uma vez que não laboravam em jornada de quarenta horas (peça 73, p. 1) .
125. Além disso, informa que as referidas advogadas exerciam cargo de confiança, não tendo controle de jornada, sendo medida sua produtividade através dos relatórios de pareceres, participações em reuniões de diretoria, plenária, assessoramento a comissões, ingresso de demandas judiciais, entre outras atividades (peça 73, p. 1) .
126. Argumenta que a situação de acúmulo ilegal de cargos já havia sido resolvida, no caso da Dra. Letícia, em agosto/2013, e da Dra. Cristiane, em dezembro/2014, após a ciência da instauração do TC Processo 007.622/2013-9, e, principalmente, antes da conclusão desse processo, por meio da prolação do Acórdão 326/2015-TCU-Plenário, que teria determinado expedição de ciência e fixação de prazo para que fosse regularizada a questão, razão pela qual teria considerado regularizada a questão (peça 73, p. 2) .
127. Ressalta que jamais agiu com má-fé ou em prejuízo da Autarquia, uma vez que sempre fiscalizou o cumprimento das obrigações das referidas advogadas, não tendo nada que desabonasse o desempenho profissional das mesmas (peça 73, p. 2) .
128. Objeta que, dentre a decisão do referido acórdão e a presente 'intimação' (janeiro/2021) , teriam se passado mais de cinco anos, sendo flagrante a prescrição para qualquer ação de ressarcimento ao erário por possível reconhecimento de ilegalidade, até porque teria havido a prestação do serviço contratado, nos moldes da contratação, sem controle de jornada, mas com controle de produtividade e participação (peça 73, p. 4) .
129. Além disso, sustenta que o TCU deveria ter instaurado o presente processo, no máximo, em 2016, considerando a data da decisão pela averiguação da alegada irregularidade, e não em 2019, com intimação em 2021; beirando-se o absurdo responder-se por fato cometido há mais de cinco anos (peça 73, p. 4) .
130. Ao mesmo tempo, o Sr. Eduardo Merino defende que o STF, ao julgar o RE 852.475, na sistemática da repercussão geral, objeto do tema 897, teria firmado entendimento pela incidência de prazo prescricional (peça 73, p. 5) .
131. Ele ainda pondera que o art. 1º da Lei 9.873/1999, que dispõe sobre a prescrição para o exercício de ação punitiva pela Administração Pública Federal, direta e indireta, prevê o prazo de cinco anos para a ação punitiva da Administração no exercício do poder de polícia (peça 73, p. 9) .
132. Argumenta que, na espécie, a demissão a bem do serviço público das advogadas que teriam acumulado cargos indevidamente deveria ter se dado no máximo até a conclusão do processo administrativo, nos anos de 2013-2014, mas que a penalidade sequer poderia ser aplicada, uma vez que elas já se encontravam desvinculadas de uma das entidades (peça 73, p. 10) .
133. Expõe, ainda, não ter sido intimado do Acórdão 326/2015-TCU-Plenário, e que, na condição de responsável, deveria ter sido intimado de todas as etapas do processo, o que não teria ocorrido, sendo, por isso, evidente a nulidade do procedimento (peça 73, p. 11) .
134. Replica que, em que pese ele entender pela impossibilidade de acumulação ilegal de cargos, na época dos fatos, não tinha pleno discernimento acerca da real ocupação de cargo público pelas contratadas, pois não entendia aplicável a Lei 8.112/1990 às contratações do conselho (peça 73, p. 12) .
135. Aduz que, relativamente às questões de pessoal, o conselho sempre contou com assessoria contábil contratada por meio de procedimento licitatório, bem como possuía contadores concursados que assessoravam a diretoria quanto às questões envolvendo os empregados, e que eram esses colaboradores e contratados que solicitavam anualmente o Imposto de Renda dos colaboradores e realizavam a respectiva análise (peça 73, p. 14) .
136. Argumenta que, diante disso, não se pode presumir ausência de boa-fé em sua conduta, pois, conforme já informou, sua formação é em educação física, e sua atuação junto ao Cref2/RS visava o cumprimento das obrigações estatutárias e de fiscalização do exercício profissional (peça 73, p. 14) .
137. Por outro lado, sustenta que as demandas administrativas eram geridas pelos órgãos executivos, nos termos do art. 3º, c/c arts. 82 a 86, todos do Regimento Interno do Cref2/RS, não cabendo, assim, ao Presidente da entidade receber e analisar Impostos de Rendas de seus colaboradores, ficando isso sob a responsabilidade do respectivo departamento, auxiliado pela empresa contábil contratada (peça 73, p. 15-16) .
138. Argumenta que as jurisprudências envolvendo o regime de contratação dos conselhos profissionais era tema controvertido até decisão do STF que declarou a constitucionalidade do regime celetista (peça 73, p. 16) .
Análise
139. O Sr. Eduardo Merino foi ouvido em audiência por intermédio do Ofício 66.807/2020-TCU/Seproc (peça 59) , recebido em 14/1/2021 (peça 82) , para, querendo, apresentar razões de justificativa por negligenciar o dever de gerir o Cref2/RS, conforme delineado no art. 43, IV e VIII, do Regimento Interno da entidade, o que possibilitou que as ex-funcionárias Letícia Pereira Voltz e Cristiane Corrêa da Costa de Almeida acumulassem cargos no Coren/RS, no período de 23/4/2012 a 19/12/2014, situação contrária aos princípios da legalidade, eficiência e moralidade administrativa, dispostos no art. 37, caput, da Constituição Federal, bem como nas regras constitucionais previstas para acumulação de cargos públicos, dispostas nos incisos XVI e XVII desse mesmo dispositivo, além de entendimento desta Corte, externado no Acórdão 2839/2009-TCU-Plenário, de relatoria do Ministro Benjamin Zymler.
140. Em apertada síntese, suas razões de justificativa se baseiam em: i) prescrição da ação punitiva; ii) cerceamento de defesa no âmbito do TC Processo 007.622/2013-9; iv) ausência de má-fé na contratação das advogadas.
141. Quanto à prescrição, como destacado no item 33 desta instrução, ao qual se reporta para maiores detalhes, registra-se que o entendimento firmado neste Tribunal (ainda) é no sentido de que sua pretensão punitiva se subordina ao prazo geral de prescrição indicado no art. 205 da Lei 10.406/2002 (Código Civil) , isto é, dez anos, contados a partir da ocorrência da irregularidade, conforme disposto no art. 189, do mesmo diploma legislativo, e interrompido pelo ato que ordenar a citação, a audiência ou a oitiva da parte responsável, recomeçando a contar dessa data, nos termos dos art. 202, caput, e inciso I, também do Código Civil.
142.Assim, tendo em vista que a última acumulação cessou em 19/12/2014 (peça 3, p. 30) , para o Sr. Eduardo Merino, o prazo de prescrição findaria em 19/12/2024. Porém, como o ato que ordenou sua audiência se deu em 2/9/2020, tem-se que, sob a ótica ainda vigente nesta Corte, a prescrição só se dará em 2/9/2030.
143. Quanto ao suposto cerceamento de defesa no âmbito do TC Processo 007.622/2013-9, ante a similaridade da argumentação entre as razões de justificativa ora analisadas e as quatro anteriores, reiteram-se os termos lançados nos itens 37 a 39 desta instrução, distinguindo-se, ainda, que o Cref2/RS não era parte nesse processo.
144. Ademais, o fato de ter sido Presidente do Cref2/RS até o exercício de 2014 (peça 73, p. 1) não obrigava a esta Corte lhe comunicar os termos do Acórdão 326/2015-TCU-Plenário, isso, porque, como visto, a relação no mencionado processo de controle externo era entre este Tribunal e o Coren/RS.
145. Quanto à alegação de ausência de má-fé em sua conduta, observa-se que isso se sustentaria, principalmente, porque as contratações das advogadas se deram sem exclusividade; ausência de ciência acerca do caráter ilícito do acúmulo; a contratação de pessoal no âmbito dos conselhos profissionais era tema controvertido no STF; a situação já havia sido resolvida antes da prolação do Acórdão 326/2015-TCU-Plenário; e as demandas administrativas eram geridas pelos órgãos executivos do conselho e não pelo presidente.
146. A despeito de tais argumentos, considera-se que a contra-argumentação apresentada nos itens 41 a 44 e 72 desta instrução deve ser reiterada, porquanto suficiente para demonstrar que o representado possuía plenas condições de conhecer o caráter ilícito das acumulações.
147. De resto, ainda que as demandas administrativas fossem geridas pelos órgãos executivos do conselho, cabia ao presidente supervisionar, dirigir e fiscalizar essas atividades, bem como designar os assessores responsáveis por elas, nos termos do art. 43, IV e VIII do Regimento Interno do Cref2/RS.
148. Assim, propõe-se rejeitar as razões de justificativa ora analisadas, uma vez que elas não foram suficientes para sanear as irregularidades levantadas e, por consequência, ante a ausência de boa-fé, ou outras excludentes de culpabilidade, aplicar a multa prevista no art. 58, II, da Lei 8.443/1990, em razão de o representado ter negligenciado o dever de administrar o Cref2/RS, circunstância que possibilitou às ex-funcionárias Letícia Pereira Voltz e Cristiane Corrêa da Costa de Almeida acumularem cargos no Coren/RS, infringindo o disposto no art. 37, caput, e incisos XVI e XVII, da Constituição Federal, além de entendimento desta Corte, externado, por exemplo, no Acórdão 2839/2009-TCU-Plenário, de relatoria do Ministro Benjamin Zymler, conforme tratado na instrução inicial deste processo (peça 5) .
Carmen Rosane Masson (CPF XXX.605.130-XX) 
Síntese das razões de justificativa apresentadas (peça 23) 
149. A Sra. Carmen Rosane Masson inicia suas justificativas informando que assumiu a presidência do Cref2/RS após o afastamento do então presidente da entidade, Sr. Eduardo Merino, em 2014, bem como após a contratação das advogadas Cristiane Corrêa da Costa de Almeida e Letícia Pereira Voltz Alfaro (peça 23, p. 1-2) .
150. Informa que acreditava ter cumprido o Acórdão 326/2015, tendo em vista que a situação de acúmulo ilegal das mencionadas advogadas já havia sido resolvida antes mesmo da prolação da mencionada decisão, com o desligamento das advogadas, em agosto/2013, no caso da Dra. Letícia Pereira Voltz Alfaro, e, em dezembro/2014, no caso da Dra. Cristiane Corrêa da Cota de Almeida (peça 23, p. 2) .
151. Argumenta que, entre a decisão do referido acórdão, e a presente intimação, passaram-se mais de cinco anos, sendo, por isso, flagrante a prescrição para qualquer ação de ressarcimento ao erário por possível reconhecimento de ilegalidade, até porque teria havido a prestação do serviço, nos moldes contratados, sem controle de jornada, mas com controle de produtividade e participação (peça 23, p. 4) .
152. Alega que este Tribunal deveria ter instaurado o presente processo no máximo, em 2016, considerando a data da decisão pela averiguação da alegada irregularidade, e não em 2019, sendo a intimação no final de 2020 (peça 23, p. 5) .
153. Argumenta que o STF, apreciando o tema 899, da repercussão geral, fixou a tese de que a pretensão de ressarcimento ao erário fundada em decisão de Tribunal de Contas é prescritível (peça 23, p. 5) .
154. Argumenta que, da data da apuração do fato indicado no TC Processo 007.622/2013-9, bem como do Acórdão 326/2015 (25/2/2015) , até a presente 'intimação', já transcorreram mais de cinco anos, sendo, por isso, flagrante a prescrição para o TCU propor qualquer ação punitiva contra os alegados responsáveis (peça 23, p. 9) .
155. Argumenta que, na espécie, não se trata de ato doloso tipificado na Lei de Improbidade Administrativa para operar a imprescritibilidade do ressarcimento ao erário, não havendo dolo no agir da responsável (peça 23, p. 7) .
156. Argumenta que, uma vez que figurava no processo (TC Processo 007.622/2013-9) na condição de responsável, deveria ter sido intimada de todas as etapas do processo, o que não teria ocorrido, sendo evidente a nulidade do procedimento (peça 23, p. 11) .
157. Argumenta que, quando solicitadas as providências, pelo TCU, as colaboradoras já haviam se desligado de uma das entidades, razão pela qual não se viu pertinente a instauração de processo administrativo pelo Cref2/RS, uma vez que a própria Lei 8.112/1990 admite a possibilidade de opção do servidor a um dos cargos (peça 23, p. 13) .
158. Argumenta que as demandas administrativas eram geridas pelos órgãos executivos da entidade, nos termos do art. 3º, bem como do art. 82, ambos do Regimento Interno do Cref2/RS, não se podendo, por isso, além do fato de sua formação ser em educação física, presumir ausência de boa-fé em sua conduta (peça 23, p. 14-15) .
159. Argumenta que a jurisprudência envolvendo o regime de contratação dos funcionários dos conselhos profissionais era tema controvertido para o Ministério Público, para o Poder Judiciário e para o TCU, até o STF declarar a constitucionalidade do regime celetista para o caso (peça 23, p. 16) .
Análise
160. A Sra. Carmen Rosane Masson foi ouvida em audiência por intermédio do Ofício 52.185/2020-TCU/Seproc (peça 8) , recebido em 1º/10/2020 (peça 14) , para, querendo, apresentar razões de justificativa por negligenciar o dever de gerir o Cref2/RS, conforme delineado no art. 43, IV e VIII, do Regimento Interno da entidade, o que possibilitou que as ex-funcionárias Letícia Pereira Voltz e Cristiane Corrêa da Costa de Almeida acumulassem cargos no Coren/RS no período de 23/4/2012 a 19/12/2014, situação contrária aos princípios da legalidade, eficiência e moralidade administrativa, dispostos no art. 37, caput, da Constituição Federal, bem como nas regras constitucionais previstas para acumulação de cargos públicos, dispostas nos incisos XVI e XVII desse mesmo dispositivo, além de entendimento desta Corte, externado no Acórdão 2839/2009-TCU-Plenário, de relatoria do Ministro Benjamin Zymler.
161. Em apertada síntese, suas razões de justificativa se baseiam em: i) prescrição da ação punitiva; ii) cerceamento de defesa no âmbito do TC Processo 007.622/2013-9; iv) ausência de má-fé na contratação das advogadas.
162. Quanto à prescrição, como destacado no item 33 desta instrução, ao qual se reporta para maiores detalhes, registra-se que o entendimento firmado neste Tribunal (ainda) é no sentido de que sua pretensão punitiva se subordina ao prazo geral de prescrição indicado no art. 205 da Lei 10.406/2002 (Código Civil) , isto é, dez anos, contados a partir da ocorrência da irregularidade, conforme disposto no art. 189 do mesmo diploma legislativo, e interrompido pelo ato que ordenar a citação, a audiência ou a oitiva da parte responsável, recomeçando a contar dessa data, nos termos dos art. 202, caput, e inciso I, também do Código Civil.
163. Assim, tendo em vista que a última acumulação cessou em 19/12/2014 (peça 3, p. 30) , para a Sra. Carmen Rosane Masson, o prazo de prescrição findaria em 19/12/2024. Porém, como o ato que ordenou sua audiência se deu em 2/9/2020, tem-se que, sob a ótica ainda vigente nesta Corte, a prescrição só se dará em 2/9/2030.
164. Quanto ao suposto cerceamento de defesa no âmbito do TC Processo 007.622/2013-9, ante a similaridade da argumentação entre as razões de justificativa ora analisadas e as quatro anteriores, reiteram-se os termos lançados nos itens 37 a 39 desta instrução, distinguindo-se, ainda, que o Cref2/RS não era parte nesse processo.
165. Quanto à alegação de ausência de má-fé na contratação das advogadas, observa-se que isso se sustentaria, principalmente, porque a contratação de pessoal no âmbito dos conselhos profissionais era tema controvertido no STF; e as demandas administrativas eram geridas pelos órgãos executivos do conselho e não pelo presidente.
166. A despeito de tais argumentos, considera-se que a contra-argumentação apresentada nos itens 41 a 44 e 72 desta instrução deve ser reiterada, porquanto suficiente para demonstrar que o representado possuía plenas condições de conhecer o caráter ilícito das acumulações.
167. De resto, ainda que as demandas administrativas fossem geridas pelos órgãos executivos do conselho, cabia ao presidente supervisionar, dirigir e fiscalizar essas atividades, bem como designar os assessores responsáveis por elas, nos termos do art. 43, IV e VIII do Regimento Interno do Cref2/RS.
168. Assim, propõe-se rejeitar as razões de justificativa apresentadas, uma vez que elas não foram suficientes para sanear as irregularidades levantadas e, por consequência, ante a ausência de boa-fé, ou outras excludentes de culpabilidade, aplicar a multa prevista no art. 58, II, da Lei 8.443/1990, em razão da representada ter negligenciado o dever de administrar o Cref2/RS, circunstância que possibilitou às ex-funcionárias Letícia Pereira Voltz e Cristiane Corrêa da Costa de Almeida acumular cargo no Coren/RS, infringindo o disposto no art. 37, caput, e incisos XVI e XVII, da Constituição Federal, além de entendimento desta Corte, externado, por exemplo, no Acórdão 2839/2009-TCU-Plenário, de relatoria do Ministro Benjamin Zymler, conforme tratado na instrução inicial deste processo (peça 5) .
CONCLUSÃO
169. Trata-se de representação da então SecexTrabalho, instaurada em cumprimento a despacho do Ministro Augusto Sherman Cavalcanti, nos autos do TC Processo 007.622/2013-9, com o objetivo de tratar de irregularidade relativa à acumulação ilegal de cargos por parte de ex-funcionárias comissionadas do Coren/RS e do Cref2/RS.
170. Promovidas as audiências das Sras. Letícia Pereira Voltz Alfaro; Cristiane Corrêa da Costa de Almeida; e Carmen Rosane Masson; bem como dos Srs. Ricardo Roberson Riveiro; Claudir Lopes da Silva; e Eduardo Merino, em decorrência do pronunciamento de 2/9/2020, passou-se a analisar as razões de justificativa apresentadas, concluindo-se que elas não foram suficientes para sanear as irregularidades apontadas.
171. Em razão disso, propõe-se, no mérito, considerar procedente a presente representação e rejeitar as razões de justificativas apresentadas, bem como, ante a ausência de boa-fé, ou outras excludentes de culpabilidade, aplicar aos responsáveis a multa prevista no art. 58, II, da Lei 8.443/1990, em razão da verificação de acúmulo ilícito de cargos, circunstância contrária ao disposto no art. 37, caput, e incisos XVI e XVII, da Constituição Federal, além de entendimento desta Corte, externado, por exemplo, no Acórdão 2839/2009-TCU-Plenário, de relatoria do Ministro Benjamin Zymler; e decorrente de negligência na gestão das entidades jurisdicionadas.
PROPOSTA DE ENCAMINHAMENTO
172. Ante o exposto, submetem-se os autos à consideração superior, propondo-se:
172.1. Conhecer da presente representação, satisfeitos os requisitos de admissibilidade previstos nos arts. 235 e 237, VI, do Regimento Interno deste Tribunal, c/c o art. 103, §1º, da Resolução - TCU 259/2014, para, no mérito, considerá-la procedente;
172.2. Rejeitar as razões de justificativa apresentadas por Letícia Pereira Voltz Alfaro (CPF XXX.702.510-XX) ; Cristiane Corrêa da Costa de Almeida (CPF XXX.719.900-XX) ; Ricardo Roberson Riveiro (CPF 735.342.69004) ; Claudir Lopes da Silva (CPF XXX.506.410-XX) ; Eduardo Merino (CPF XXX.187.600-XX) ; e Carmen Rosane Masson (CPF XXX.605.130-XX) ;
172.3. Aplicar à Sra. Letícia Pereira Voltz (CPF XXX.702.510-XX) , ex-Procuradora Geral do Conselho Regional de Enfermagem do Rio Grande do Sul (Coren/RS) e ex-Assessora Jurídica do Conselho Regional de Educação Física da 2ª Região (Cref2/RS) , à época dos fatos, a multa prevista no art. 58, II, da Lei 8.443/1992, fixando-lhe o prazo de quinze dias, a contar da notificação, para que comprove, perante este Tribunal (art. 214, III, 'a', do Regimento Interno desta Corte) , o recolhimento da dívida ao Tesouro Nacional, atualizada monetariamente desde a data do acórdão que vier a ser prolatado, até a data do efetivo recolhimento, se for paga após o vencimento, na forma da legislação em vigor; (itens 7 a 45 desta instrução) 
172.4. Aplicar à Sra. Cristiane Corrêa da Costa de Almeida (CPF XXX.719.900-XX) , ex-Chefe da Divisão de Processos Administrativos e Contratos do Coren/RS e ex-Assessora Jurídica do Cref2/RS, à época dos fatos, a multa prevista no art. 58, II, da Lei 8.443/1992, fixando-lhe o prazo de quinze dias, a contar da notificação, para que comprove, perante este Tribunal (art. 214, III, 'a', do Regimento Interno desta Corte) , o recolhimento da dívida ao Tesouro Nacional, atualizada monetariamente desde a data do acórdão que vier a ser prolatado, até a data do efetivo recolhimento, se for paga após o vencimento, na forma da legislação em vigor; (itens 46 a 73 desta instrução) 
172.5. Aplicar ao Sr. Ricardo Roberson Rivero (CPF XXX.342.690-XX) , ex-Presidente do Coren/RS, à época dos fatos, a multa prevista no art. 58, II, da Lei 8.443/1992, fixando-lhe o prazo de quinze dias, a contar da notificação, para que comprove, perante este Tribunal (art. 214, III, 'a', do Regimento Interno desta Corte) , o recolhimento da dívida ao Tesouro Nacional, atualizada monetariamente desde a data do acórdão que vier a ser prolatado, até a data do efetivo recolhimento, se for paga após o vencimento, na forma da legislação em vigor; (itens 74 a 98 desta instrução) 
172.6. Aplicar ao Sr. Claudir Lopes da Silva (CPF XXX.506.410-XX) , ex-Secretário do Coren/RS, à época dos fatos, a multa prevista no art. 58, II, da Lei 8.443/1992, fixando-lhe o prazo de quinze dias, a contar da notificação, para que comprove, perante este Tribunal (art. 214, III, 'a', do Regimento Interno desta Corte) , o recolhimento da dívida ao Tesouro Nacional, atualizada monetariamente desde a data do acórdão que vier a ser prolatado, até a data do efetivo recolhimento, se for paga após o vencimento, na forma da legislação em vigor; (itens 99 a 122 desta instrução) 
172.7. Aplicar ao Sr. Eduardo Merino (CPF XXX.187.600-XX) , ex-presidente do Cref2/RS, à época dos fatos, a multa prevista no art. 58, II, da Lei 8.443/1992, fixando-lhe o prazo de quinze dias, a contar da notificação, para que comprove, perante este Tribunal (art. 214, III, 'a', do Regimento Interno desta Corte) , o recolhimento da dívida ao Tesouro Nacional, atualizada monetariamente desde a data do acórdão que vier a ser prolatado, até a data do efetivo recolhimento, se for paga após o vencimento, na forma da legislação em vigor; (itens 123 a 148 desta instrução) 
172.8. Aplicar à Sra. Carmen Rosane Masson (CPF XXX.605.130-XX) , presidente do Cref2/RS, à época dos fatos, a multa prevista no art. 58, II, da Lei 8.443/1992, fixando-lhe o prazo de quinze dias, a contar da notificação, para que comprove, perante este Tribunal (art. 214, III, 'a', do Regimento Interno desta Corte) , o recolhimento da dívida ao Tesouro Nacional, atualizada monetariamente desde a data do acórdão que vier a ser prolatado, até a data do efetivo recolhimento, se for paga após o vencimento, na forma da legislação em vigor; (itens 149 a 168 desta instrução) 
172.9. Autorizar o desconto da dívida na remuneração do servidor Eduardo Merino (CPF XXX.187.600-XX) , observado o disposto no art. 46 da Lei 8.112/1990;
172.10. Autorizar, desde logo, nos termos do art. 28, II, da Lei 8.443/1992, a cobrança judicial da (s) dívida (s) , caso não atendida (s) a (s) notificação (ões) e não seja possível o desconto determinado;
172.11. Informar ao Conselho Regional de Enfermagem do Rio Grande do Sul, ao Conselho Regional de Educação Física da 2ª Região (Cref2/RS) , às Sras. Letícia Pereira Voltz Alfaro; Cristiane Corrêa da Costa de Almeida; e Carmen Rosane Masson; bem como aos Srs. Ricardo Roberson Riveiro; Claudir Lopes da Silva; e Eduardo Merino, que o conteúdo da deliberação que vier a ser proferida poderá ser consultado no endereço www.tcu.gov.br/acordaos;
172.12. arquivar os presentes autos, nos termos do art. 169, III, do Regimento Interno/TCU, após a adoção das medidas quanto à cobrança executiva das multas ora propostas".
	É o Relatório.

8.1. Tatiani Fuao Bernardes (94330/OAB-RS), representando Eduardo Merino e Carmen Rosane Masson;  
8.2. Patricia Hoffmann dos Santos (63.595/OAB-RS), representando Claudir Lopes da Silva.

Não atuou.

REPRESENTAÇÃO. ACUMULAÇÃO ILEGAL DE CARGOS. SITUAÇÃO EVIDENCIADA NO ACÓRDÃO 326/2015 - PLENÁRIO, COM CIÊNCIA AO COREN/RS E AO CREF2/RS DA SITUAÇÃO IRREGULAR. SINDICÂNCIA INSTAURADA. AUDIÊNCIA DOS RESPONSÁVEIS BENEFICIÁRIOS E DIRIGENTES. REJEIÇÃO PARCIAL DAS RAZÕES DE JUSTIFICATIVA. DESLIGAMENTOS REALIZADOS ANTERIORMENTE AO REFERIDO ACÓRDÃO. CIRCUNSTÂNCIA ATENUANTE. PONDERAÇÃO DOS FATOS À LUZ DA LINDB. PROCEDÊNCIA DA REPRESENTAÇÃO. NÃO APLICAÇÃO DE SANÇÃO.

REPRESENTAÇÃO (REPR)

Secretaria de Controle Externo da Administração do Estado (SecexAdministração).

Em exame Representação autuada pela Secretaria de Controle Externo do Trabalho e Entidades Paraestatais (SecexTrabalho) em virtude da constatação de acumulação ilegal de cargos no Conselho Regional de Enfermagem do Rio Grande do Sul (Coren/RS) .
2.	A representação em questão teve origem em fatos reportados no TC Processo 007.622/2013-9, que cuidou de denúncia acerca de possíveis irregularidades no âmbito do Coren/RS, relativas a: publicidade dos atos administrativos; promoção pessoal de dirigentes; nepotismo; participação em congresso nacional; pagamento de jetons a conselheiros suplentes, mesmo estando presentes os titulares; pagamento de diárias; ausência de controle da movimentação do veículo utilizado pela presidência do conselho; acúmulo ilegal de cargos; e petições de profissionais inscritos.
3.	Por ocasião daquele julgado esta Corte proferiu o Acórdão 326/2015-TCU-Plenário, de minha relatoria, mediante o qual deu ciência aos conselhos regionais de enfermagem (Coren/RS) e de educação física (Cref2/RS) no Rio Grande do Sul, de que a acumulação de dois cargos em comissão, a exemplo do ocorrido com as funcionárias Letícia Voltz Alfaro e Cristiane da Costa de Almeida, contratadas como advogadas (cargos em comissão) junto os referidos conselhos, além da incompatibilidade de horários, em decorrência da condição de dedicação exclusiva em cada uma das funções, não encontra amparo no art. 37, incisos XVI e XVII, da Constituição Federal.
4.	Mais adiante, por ocasião do monitoramento da deliberação, chegou ao conhecimento desta Corte que o Coren/RS, em decorrência da ciência contida no item 9.2.5 do Acórdão 326/2015-TCU-Plenário, instaurou, por meio da Portaria 137/2015, Comissão de Sindicância, com objetivo de apurar a responsabilidade do período de acúmulo de cargos públicos e de valores pagos às ex-funcionárias comissionadas Letícia Pereira Voltz Alfaro e Cristiane Corrêa da Costa de Almeida, concluindo que as mencionadas ex-funcionárias, de fato, acumularam, ilegalmente, cada uma, dois cargos comissionados, sendo um no Coren/RS e outro no CREF2/RS.
5.	Tais informações conduziram à instauração deste processo, a fim de apurar as responsabilidades relativas às irregularidades.
6.	Consoante exposto no relatório precedente, a análise inicial da secretaria conduziu à realização das seguintes audiências declinadas na instrução e realizadas pela própria unidade em face de instrumento de delegação de competência deste Relator:
"15.1. Letícia Pereira Voltz (CPF 694.702.510-91) , ex-Procuradora Geral do Conselho Regional de Enfermagem do Rio Grande do Sul (Coren/RS) e ex-Assessora Jurídica do Conselho Regional de Educação Física da 2ª Região (CREF2/RS) , por acumular, deliberadamente, cargos comissionados em cada um desses conselhos profissionais, no período de 23/4/2012 a 7/8/2013, circunstância que afrontou os princípios da legalidade, eficiência e moralidade administrativa, dispostos no art. 37, caput, da Constituição Federal, bem como as regras constitucionais previstas para acumulação de cargos públicos, dispostas nos incisos XVI e XVII desse mesmo dispositivo, além de entendimento desta Corte, externado no Acórdão 2839/2009-TCU-Plenário, de relatoria do Ministro Benjamin Zymler; (itens 7 a 10 desta instrução) 
15.2. Cristiane Corrêa da Costa de Almeida (CPF 801.719.900-72) , ex-Chefe da Divisão de Processos Administrativos e Contratos do Coren/RS e ex-Assessora Jurídica do CREF2/RS, por acumular, deliberadamente, cargos comissionados em cada um desses conselhos profissionais, no período de 28/1/2013 a 19/12/2014, circunstância que afrontou os princípios da legalidade, eficiência e moralidade administrativa, dispostos no art. 37, caput, da Constituição Federal, bem como as regras constitucionais previstas para acumulação de cargos públicos, dispostas nos incisos XVI e XVII desse mesmo dispositivo, além de entendimento desta Corte, externado no Acórdão 2839/2009-TCU-Plenário, de relatoria do Ministro Benjamin Zymler; (itens 7 a 10 desta instrução) 
15.3. Ricardo Roberson Rivero (CPF 735.342.690-04) , ex-Presidente do Coren/RS, por negligenciar o dever de gerir a entidade, conforme delineado nos arts. 49, 51, I, 52, II, XIX, XXVIII e XXXII, do Regimento Interno do Coren/RS, o que possibilitou que as ex-funcionárias Letícia Pereira Voltz e Cristiane Corrêa da Costa de Almeida fossem contratadas, mesmo constando na Declaração de Bens e Rendas, por elas apresentadas, a existência de vínculo empregatício no CREF2/RS, e se mantivessem empregadas, acarretando acumulação de cargos comissionados em ambas as autarquias, no período de 23/4/2012 a 19/12/2014, situação contrária aos princípios da legalidade, eficiência e moralidade administrativa, dispostos no art. 37, caput, da Constituição Federal, bem como nas regras constitucionais previstas para acumulação de cargos públicos, dispostas nos incisos XVI e XVII desse mesmo dispositivo, além de entendimento desta Corte, externado no Acórdão 2839/2009-TCU-Plenário, de relatoria do Ministro Benjamin Zymler; (itens 7 a 12 desta instrução) 
15.4. Claudir Lopes da Silva (CPF 662.506.410-68) , ex-Secretário do Coren/RS, por negligenciar o dever de gerir a entidade, conforme delineado nos arts. 49, 51 e 53, III, do Regimento Interno do Coren/RS, o que possibilitou que as ex-funcionárias Letícia Pereira Voltz e Cristiane Corrêa da Costa de Almeida fossem contratadas, mesmo constando na Declaração de Bens e Rendas, por elas apresentadas, a existência de vínculo empregatício no CREF2/RS, e se mantivessem empregadas, acarretando acumulação de cargos comissionados em ambas as autarquias, no período de 23/4/2012 a 19/12/2014, situação contrária aos princípios da legalidade, eficiência e moralidade administrativa, dispostos no art. 37, caput, da Constituição Federal, bem como nas regras constitucionais previstas para acumulação de cargos públicos, dispostas nos incisos XVI e XVII desse mesmo dispositivo, além de entendimento desta Corte, externado no Acórdão 2839/2009-TCU-Plenário, de relatoria do Ministro Benjamin Zymler; (itens 7 a 12 desta instrução) 
15.5. Eduardo Merino (CPF 439.187.600-06) , ex-presidente do CREF2/RS, por negligenciar o dever de gerir a entidade, conforme delineado no art. 43, IV e VIII, do Regimento Interno do CREF2/RS, o que possibilitou que às ex-funcionárias comissionadas Letícia Pereira Voltz e Cristiane Corrêa da Costa de Almeida possuíssem vínculo empregatício no Coren/RS, no período de 23/4/2012 a 31/3/2014, situação que acarretou acumulação ilegal de cargos comissionados em ambas as autarquias, em afronta aos princípios da legalidade, eficiência e moralidade administrativa, dispostos no art. 37, caput, da Constituição Federal, bem como as regras constitucionais previstas para acumulação de cargos públicos, dispostas nos incisos XVI e XVII desse mesmo dispositivo, além de entendimento desta Corte, externado no Acórdão 2839/2009-TCU-Plenário, de relatoria do Ministro Benjamin Zymler; (itens 7 a 10 e 13 desta instrução) 
15.6. Carmen Rosane Masson (CPF 264.605.130-15) , presidente do CREF2/RS, por negligenciar o dever de gerir a entidade, conforme delineado no art. 43, IV e VIII, do Regimento Interno do CREF2/RS, o que possibilitou que as ex-funcionárias comissionadas Letícia Pereira Voltz e Cristiane Corrêa da Costa de Almeida possuíssem vínculo empregatício no Coren/RS, no período de 31/3/2014 a 19/12/2014, situação que acarretou acumulação ilegal de cargos comissionados em ambas as autarquias, em afronta aos princípios da legalidade, eficiência e moralidade administrativa, dispostos no art. 37, caput, da Constituição Federal, bem como as regras constitucionais previstas para acumulação de cargos públicos, dispostas nos incisos XVI e XVII desse mesmo dispositivo, além de entendimento desta Corte, externado no Acórdão 2839/2009-TCU-Plenário, de relatoria do Ministro Benjamin Zymler; (itens 7 a 10 e 13 desta instrução) ".
7.	Os responsáveis aduziram argumentos em suas defesas, sejam preliminares ou de mérito, que, no entanto, não foram acolhidos pela SecexAdministração, unidade encarregada do exame. Referida unidade alvitra, em consequência, a rejeição das razões de justificativa apresentadas e a aplicação da multa prevista no art. 58, inciso II, da Lei 8.443/1992.
8.	Ente os argumentos apresentados pelos responsáveis cabe mencionar, em resumo: i) a preliminar de prescrição, em face do transcurso de prazo superior a cinco anos dos fatos, haja vista a acumulação ter ocorrido de 2012 a 2013 e a audiência ter sido realizada em 2020; ii) ausência de má-fé; iii) compatibilidade de horários; iv) celebração de contratos de trabalho sob o regime celetista com dispensa de controle de horários; v) a efetiva prestação dos serviços e a contento com as atribuições; vi) nulidade e intempestividade do processo de sindicância (instaurado quando já se havia o desligamento das funcionárias) ; vii) cerceamento do direito de defesa nesse procedimento sindicante; viii) inexistência de prejuízos ao erário; ix) desligamento das contratadas antes mesmo da decisão adotada no Acórdão 326/2015-TCU-Plenário, além de outros argumentos que reputo assessórios ao deslinde desta representação.
9.	Entendo que a análise empreendida pela secretaria refuta adequadamente as razões de justificativa apresentadas. Todavia, não leva em consideração, para sua proposição, o fato de que, apesar da confirmação da ocorrência de acumulação ilegal, houve efetivamente o desligamento das referidas comissionadas quando o processo de denúncia ainda se encontrava em tramitação neste Tribunal e antes da expedição da ciência da irregularidade por ocasião do referido Acórdão 326/2015-TCU-Plenário. Sobre esse ponto, portanto, entendo que se deva dar razão aos defendentes.
10.	Veja-se, a propósito, que nas defesas apresentadas, como a do Sr. Claudir Lopes da Silva, o responsável ressalta ter buscado, após ter tido conhecimento do TC Processo 007.622/2013-9, formas de garantir o cumprimento de todas as orientações emanadas por este Tribunal, inclusive no sentido de regularizar o acúmulo de cargos antes do término de seu mandato, desincompatibilizando a Dra. Letícia Voltz, em agosto/2014, e exonerando a Dra. Cristiane Almeida, em dezembro/2014. Aduz ainda que não houve má-fé na contratação das aludidas advogadas, uma vez que elas sempre prestaram serviços de forma satisfatória.
11.	A Sra. Carmen Rosane Masson, por sua vez, também mencionou acreditar que o acórdão restava cumprido em face da resolução da matéria antes mesmo da prolação da decisão deste Tribunal. Igualmente a Sra. Letícia Pereira Voltz aduziu, na mesma linha, que houve o saneamento da situação anteriormente à publicação do Acórdão 326/2015-TCU-Plenário, ressaltando ainda que o voto por mim proferido foi no sentido de regularização da situação e não de penalização das ex-servidoras, situação que poderia ter sido adotada já a partir daquele procedimento (da denúncia) .
12.	De fato, o quadro de acumulação indica que a irregularidade cessou ainda antes daquele Acórdão, responsável pelo apontamento original da irregularidade constatada:
	LETÍCIA PEREIRA VOLTZ ALFARO

		COREN/RS
	CREF2/RS

	ADMISSÃO
	23/4/2012
	5/3/2012

	RESCISÃO
	26/1/2015
	7/8/2013¹

	Fonte: OF. CREF2/RS N' 240 /2016 (peça 3, p. 10-25 e 83-87) 
¹ - Conforme peça 3, p. 22, c/c TC Processo 007.622/2013-9, peça 12, p. 8.

	CRISTIANE CORRÊA DA COSTA DE ALMEIDA

		COREN/RS
	CREF2/RS

	ADMISSÃO
	28/1/2013
	3/5/2010

	RESCISÃO
	19/12/2014
	-¹

	Fonte: OF. CREF2/RS N' 240 /2016 (peça 3, p. 29-42 e p. 83-87) 
¹ - A Sra. Cristiana Corrêa da Costa de Almeida permanecia empregada no CREF2/RS até a resposta apresentada por essa autarquia ao Coren/RS.

13.	Dessarte, conquanto a situação irregular tivesse restado evidente pelo conjunto de informações coletadas nesta representação, há que se considerar, como circunstâncias atenuantes das condutas observadas, o fato de que, preteritamente à conclusão daquele primeiro processo apuratório já se adotaram medidas com vistas ao desligamento das mencionadas funcionárias contratadas, bem assim que não se apurou nestes ou naqueles autos originais da denúncia qualquer prejuízo no exercício das funções durante o período de acúmulo indevido.
14.	O art. 22, § 2º, do Decreto-Lei 4.657/1942, introduzido pela Lei 13.655/2018, dispõe que na aplicação de sanções, serão consideradas a natureza e a gravidade da infração cometida, os danos que dela provierem para a administração pública, as circunstâncias agravantes ou atenuantes e os antecedentes do agente. 
15.	Tendo em vista esse conjunto de balizas trazidas pela Lei de Introdução às Normas de Direito Brasileiro, reputo que seria de rigor excessivo a aplicação das sanções alvitradas, haja vista as circunstâncias atenuantes, relativas aos desligamentos pretéritos, a ausência de situações agravantes apontadas, como seria o baixo desempenho no exercício das atribuições ou a constatação de favorecimento pessoal das contratadas com desrespeito ao princípio da impessoalidade, bem como de danos apontados aos órgãos envolvidos, haja vista que não se indicou a ausência de prestação dos serviços às entidades nem absenteísmos capazes de prejudicar o andamentos dos trabalhos realizados nas respectivas funções ocupadas.
16.	Dessarte, penso que a condução da matéria deva se dar no sentido da rejeição parcial das razões de justificativa sem, contudo, aplicar aos responsáveis sanção, mas apenas considerar a representação, no mérito, procedente.
17.	Deixo de propor medidas adicionais a título de determinações ou ciências, uma vez que medidas dessa natureza já foram contempladas pelo Acórdão 326/2015-TCU-Plenário.
	Ante o exposto, acolhendo parcialmente o pronunciamento da SecexAdministração, manifesto-me por que o Tribunal aprove o Acórdão que ora submeto à deliberação deste Colegiado.
TCU, Sala das Sessões, em 21 de julho de 2021.
AUGUSTO SHERMAN CAVALCANTI 
Relator